# Subclasificación y *matching* {#sec-matching}

```{r}
#| echo: false
ggplot2::theme_set(ggplot2::theme_minimal(base_size = 13))
ggplot2::update_geom_defaults("point", list(color = "#1380A1",
                                            fill = "#1380A1",
                                            size = 3,
                                            alpha = .7))
ggplot2::update_geom_defaults("line", list(color = "#ED6A5A"))
ggplot2::update_geom_defaults("smooth", list(color = "#ED6A5A")) 

source("../R/_common.R")
```

## Subclasificación

### ¿Por qué subclasificar? Motivación y objetivo

En estudios observacionales la asignación al “tratamiento” muchas veces ocurre de forma completamente no aleatoria. Por ejemplo, supongamos que queremos medir el efecto de ofrecer un descuento en la cantidad de ventas de tiendas, pero el descuento se aplicó principalmente en aquellas regiones donde las ventas siempre fueron más bajas.

Si sólo comparamos el promedio de ventas de tiendas con descuento frente a las que no lo recibieron, el resultado estará sesgado, porque la asignación del “tratamiento” (el descuento) no fue aleatoria. Es decir, el efecto reflejará tanto el descuento como las características de la región.

El objetivo de la subclasificación es, entonces, estimar el efecto causal del descuento como si la asignación hubiera sido aleatoria dentro de cada región. Para ello, se divide el conjunto de tiendas en estratos según la región, se calcula la diferencia de ventas entre tiendas con y sin descuento en cada estrato, y luego se combinan esos efectos de forma ponderada. De este modo, se logra balancear la comparación y acercarse a un estimador no sesgado del efecto promedio del descuento.

### Independencia vs. independencia condicional

Hablamos de **independencia**, cuando tenemos un experimento con asignación completamente aleatoria:

$$
D \perp (Y_0,Y_1)
$$

Es decir, la decisión de asignar a tratamiento o no (D) es independiente de los potential outcomes, y por lo tanto la diferencia de medias entre tratados y controles ofrece una estimación válida del ATE.

Sin embargo, en muchos cuasiexperimentos la “aleatorización” sólo ocurre **condicional** a alguna característica observable X. Esto nos lleva a la **asunción de independencia condicional** (CIA[^matching-1]), que podemos escribir como:

[^matching-1]: Del inglés *Conditional Independence Assumption*.

$$
D \perp (Y_0,Y_1) | X
$$

O sea, **una vez que fijamos X**, la asignación al tratamiento se comporta como si fuera aleatoria.

En estudios observacionales como el de las tiendas y descuentos, la **región** (X) influye tanto en la probabilidad de recibir descuento ($D$) como en las ventas ($Y$), lo que genera un camino en el que $X$ es confusor ($D \leftarrow X \rightarrow Y$). Si ignoramos esa ruta, la comparación global de medias mezclará el efecto real del descuento con las diferencias regionales, produciendo un sesgo.

Para entender por qué la subclasificación corrige esto, podemos representar el problema en un DAG:

```{r}
#| echo: false
#| fig-cap: "DAG que representa la relación entre D e Y teniendo a X como confusor."
#| fig-width: 4
#| fig-align: center

dag <- dagitty::dagitty('dag {
D [exposure,pos="-1.50,1.5"]
Y [outcome,pos="1.500,1.5"]
X [pos="0,0"]
D -> Y
X -> Y
X -> D
}')

tidy_dag <- tidy_dagitty(dag)
ggdag(tidy_dag) +
  theme_dag() +
  coord_cartesian(clip = "off")
```

Al condicionar en $X$ (es decir, subclasificar o estratificar por región), cerramos el backdoor $D \leftarrow X \rightarrow Y$. Dentro de cada región, la asignación del descuento ya no está correlacionada con las ventas antes del tratamiento.

### El estimador de subclasificación: Un ejemplo con descuento

¿Cómo aplicamos esta idea de la subclasificación a un ejemplo real? Bueno, empecemos con un ejemplo "real".

Supongamos que tenemos una distribuidora de gaseosas en el Gran Buenos Aires. Queremos medir el efecto de ofrecer un descuento a los clientes en las ventas. Este es un descuento que se le da sólo a algunos clientes, pero sabemos que la asignación del descuento es aleatoria, pero sólo dentro de cada región. Esto pasó porque el jefe, muy astutamente dijo "¿Y si les ofrecemos más descuentos a la región que menos compra?". Los clientes que menos compran son los del oeste (compra promedio \$$2000$), y por eso tienen una $p=0.8$ de recibir el descuento. Los del norte (compra promedio \$$3500$) tienen una $p=0.2$ y los del este (compra promedio \$$3000$) una $p=0.5$. También es relevante para el problema que algunas zonas tienen más clientes que otras, por ejemplo, el oeste tiene $220$ clientes, el norte $500$ y el este sólo $130$.

Como todas las simulaciones que hicimos a lo largo del libro (si es que a esto se le puede llamar libro) conocemos el tamaño del efecto que queremos estimar y tiene como valor medio \$$300$. Otra cosa a la que vamos a poder acceder es a ambos *potential outcomes*, es decir, tanto al observado como al contrafáctico (si es que a esto se le puede llamar contrafáctico). Estos son lujos que nos podemos dar (si es que a esto se le puede llamar un lujo). Veamos $5$ filas al azar de los datos simulados.

```{r}
# Simulación de los datos ####
set.seed(1989)

n_este <- 130
n_oeste <- 220
n_norte <- 500
n_total <- n_este + n_oeste + n_norte

customers <-
  tibble(
    customer_id = seq(n_total),
    region = c(rep("Este", n_este),
               rep("Oeste", n_oeste),
               rep("Norte", n_norte)),
    # El efecto del tratamiento es 300USD + ruido [N(300,200)]
    treatment_effect = rnorm(n_total, mean = 300, sd = 200),
    # Ventas por cliente cuando no se ofrece ning'un descuento (no tratado)
    y0 = c(
      rnorm(n_este, mean = 3000, sd = 200),
      rnorm(n_oeste, mean = 2000, sd = 200),
      rnorm(n_norte, mean = 3500, sd = 200)
    ),
    # Ventas cuando se ofrece un descuento
    y1 = y0 + treatment_effect,
    # El vector de asignación de tratamiento D
    d = c(
      rbinom(n_este, 1, 0.5),
      rbinom(n_oeste, 1, 0.8),
      rbinom(n_norte, 1, 0.2)
    ),
    # Switching equation
    y = y0 + treatment_effect*d
  ) %>%
  mutate(tratamiento = if_else(d == 0, "Control", "Tratamiento"))

sample_n(customers, 5) %>%
  gt::gt() %>%
  gt::tab_header(
    title = "Datos de clientes con descuento (5 filas al azar)"
  )
```

Lo primero que uno pensaría en estos casos (aunque cualquier lector o lectora de este libro podría intuir por qué es incorrecto) es en tomar los sujetos del grupo tratamiento y los del control y calcular la diferencia simple entre medias (**SDO**). Veamos que pinta tiene eso gráficamente y después calculemoslo.

```{r}
customers %>%
  ggplot(aes(x = tratamiento, 
             y = y, 
             color = tratamiento)) +
  geom_jitter(alpha = .3, width = .1, size = 1) + 
  stat_summary(color = "black", width = .4) +
  scale_color_brewer(palette = "Dark2") +
  labs(x = NULL, y = "Ventas por mes por cliente", color = NULL) +
  theme_bw() +
  theme(legend.position = "top")
```

¿Pero no era que el tratamiento tenía un efecto conocido de \$$300$? A ver, tomemos un respiro y calculemos el **SDO**, recordemos cómo calcularlo:

$$
SDO = \frac{1}{N_t} \sum_{i=1}^n (y_i | d_i=1) - \frac{1}{N_t} \sum_{i=1}^n (y_i | d_i=0),
$$

o, en lenguaje computacional:

`SDO <- mean(customers$y[customers$d==1]) - mean(customers$y[customers$d==0])`.

Si lo calculamos nos da efectivamente \$`r round(mean(customers$y[customers$d==1]) - mean(customers$y[customers$d==0]))`. Es decir, no sólo no vale \$$300$ sino que su valor es negativo, o sea, ofrecer un descuento disminuye las ventas. ¿Alguna sospecha de qué está pasando? Como vimos en el capítulo \[#sec-pot-outcomes\], cuando las asignaciones **NO** son aleatorias, no podemos asegurar que el **SDO** sea un buen estimador del **ATE**. En este caso no tenemos sesgo de efecto heterogéneo (lo sabemos porque simulamos los datos) pero qué opinan del sesgo de selección. ¿Depende acaso la asignación al grupo tratamiento de alguno de los *outcome* potenciales? La respuesta es un rotundo **SÍ**, ya que el genio del jefe, que se ve que no sabe nada de inferencia causal, decidió condicionar la asignación justamente a las ventas esperadas.

Veamos ahora las ventas para grupo tratamiento y control pero por región.

```{r}
customers %>%
  ggplot(aes(x = tratamiento, 
             y = y, 
             color = tratamiento)) +
  geom_jitter(alpha = .3, width = .1, size = 1) + 
  stat_summary(color = "black", width = .4) +
  scale_color_brewer(palette = "Dark2") +
  labs(x = NULL, y = "Ventas por mes por cliente", color = NULL) +
  facet_wrap(~region) +
  theme_minimal() +
  theme(legend.position = "top")
```

Apa, la cosa ahora es distinta. Tal como lo esperábamos, en cada grupo el efecto del tratamiento es un aumento en las ventas. Lo que ocurre es una combinación de sesgo de selección con el tamaño de las regiones. La región del norte, que es la más grande, tiene más sujetos asignados a control, por lo tanto, los controles tienen una sobrerepresentación de clientes que tienden a comprar más. Por el contrario, la región del oeste, que es la más chica, tiene más sujetos asignados al grupo tratamiento, lo cual genera una sobrerepresentación de ratone... clientes que gastan menos en el grupo tratamiento.

¿Se les ocurre alguna solución elegante `r emo::ji("top_hat")`? Claro, podemos calcular el efecto del tratamiento dentro de cada grupo (una especie de **SDO** local) y después vemos qué hacemos. Empecemos por eso.

```{r}
SDO_este <- mean(customers$y[customers$region=="Este" & customers$d==1]) - 
  mean(customers$y[customers$region=="Este" & customers$d==0])

SDO_norte <- mean(customers$y[customers$region=="Norte" & customers$d==1]) - 
  mean(customers$y[customers$region=="Norte" & customers$d==0])

SDO_oeste <- mean(customers$y[customers$region=="Oeste" & customers$d==1]) - 
  mean(customers$y[customers$region=="Oeste" & customers$d==0])

tibble(Región = c("Este", "Norte", "Oeste"),
       SDO = c(SDO_este, SDO_norte, SDO_oeste)) %>%
  gt()
```

Efectivamente el efecto en cada región se acerca a los \$$300$. Pero para hacer una única estimación del efecto vamos a usar el estimador de subclasifiación, que no es otra cosa que un promedio ponderado de estos **SDOs** por región. Formalmente sería algo así:

$$
\hat\delta_{ATE} = \sum_{k=1}^K SDO_k \times \frac{N_k}{N}  
$$

donde $k$ es un índice que codifica al grupo, $K$ es la cantidad total de grupos, $SDO_k$ la diferencia de medias para el grupo $k$, $N_k$ la cantidad de individuos del grupo $k$ y $N_t$ la cantidad total de individuos. Un promedio pesado, bah. En lenguaje de **R** sería algo como:

`subclas_estimator <- SDO_este * (n_este/n_total) +   SDO_norte * (n_norte/n_total) +   SDO_oeste * (n_oeste/n_total)`

En nuestro caso el estimador vale \$`r round(SDO_este * (n_este/n_total) + SDO_norte * (n_norte/n_total) + SDO_oeste * (n_oeste/n_total))`. Bastante bien, ¿no?

Pero ¿por qué pasó esto? Veamos algunas figuritas que nos ayuden a entender un poco. Para esto vamos a echar mano a la ventaja de haber generado los datos y vamos a graficar tanto el observable ($Y_0$ si son grupo control o $Y_1$ si son grupo tratamiento) como el contrafáctico ($Y_1$ si son grupo control o $Y_0$ si son grupo tratamiento).

```{r}
# Plots de independencia ####
# Armo un tibble para plotear
customers_4_plot <- customers %>% 
  select(region, d, y1, y0, tratamiento) %>% 
  pivot_longer(cols = c(y1, y0),
               names_to = "potential_outcome",
               values_to = "value")
```

```{r}
# Independencia
ggplot(customers_4_plot) +
  aes(potential_outcome, value, colour = tratamiento) +
  geom_boxplot() +
  labs(x = "Potential Outcome",
       y = "Ventas por mes por cliente",
       colour = "Treatment status",) +
  scale_color_brewer(palette = "Dark2") +
  theme_minimal() +
  labs(color = NULL) +
  theme(legend.position = "top")
```

En esta figura lo que estamos viendo es que la asignación a los grupos depende fuertemente del *outcome* ya que podemos ver que los del grupo control tienden a tener *outcomes* más altos tanto observado como contrafáctico. O sea, no se cumple la independencia ($D \perp (Y_0,Y_1)$). Ke sad bro `r emo::ji("person_frowning")`. Ahora, ¿Qué pasa si vemos esto mismo pero para cada región?

```{r}
# Independencia condicional a la región
ggplot(customers_4_plot) +
  aes(potential_outcome, value, colour = tratamiento) +
  geom_boxplot() +
  facet_wrap(~region) +
  labs(x = "Potential Outcome",
       y = "Ventas por mes por cliente",
       colour = "Treatment status",) +
  scale_color_brewer(palette = "Dark2") +
  theme_minimal() +
  labs(color = NULL) +
  theme(legend.position = "top")
  
```

*Et voilà*, acá la cosa cambia. Que significa esto, que si bien el problema no tiene independencia, sí podemos obtener la independencia condicional controlando por región ($D \perp (Y_0,Y_1) | Grupo$).

Todo esto es muy lindo, pero que pasa si en lugar de tener grupos tenemos que esta dependencia en la asignación depende de una variable continua o, peor aún, de varias. Tranquilos amigos, *matching* es el camino.

## *Matching*

Una forma alternativa de lidiar con la independencia condicional y el cierre de backdoors es el **matching**. La idea central es fácil: en vez de comparar el promedio de las unidades tratadas con el promedio de todas las unidades no tratadas, buscamos **comparar cada unidad tratada con una unidad no tratada que se le parezca lo más posible** en función de ciertas características observables (como la edad, la región, los ingresos, etc.) que sean confusoras de nuestra relación causal.

Entonces, con matching, en lugar de usar el promedio del grupo control como contrafactual, usamos un individuo que se parezca al que fue tratado.

Esto nos permite construir un estimador que sea más creíble. Es intuitivo: **si queremos estimar el efecto de un curso sobre los ingresos, tiene más sentido comparar a una persona de 25 años que hizo el programa con otra también de 25 años que no lo hizo, en lugar de con el promedio de todas las personas que no lo hicieron**. De esta manera, el matching busca que cada comparación sea más consistente, emparejando unidades comparables.

Para esto, vamos a poder usar *exact matching* o *approximate matching*, dependiendo de cada caso.

Pensemos en un caso simple en el que tenemos sólo una confusora observable $X$.

Pero, ¿por qué antes comparábamos *cada unidad tratada con el promedio de todas las unidades no tratadas*?

Para entenderlo, recordemos que en el anterior enfoque cada unidad tratada compara su resultado con la media del control. Esto sería:

$$
\widehat{\delta}_i = Y_i - Y_{j(i)}
$$ donde $Y_i$ es el resultado observado de la unidad tratada $i$, y $Y_{j(i)}$ es una unidad control $j$ que comparte el mismo valor de $X$ que la $i$ (representada por el índice $j(i)$).

Pero luego, promediamos esas diferencias individuales, y llegamos al efecto total.

### *Exact Matching*

Hablamos de emparejar o *matchear* unidades tratadas con controles lo más parecidos posibles. Lo primero que uno piensa es: Si quiero comparar el efecto de una política pública en las apuestas online y la edad es un confusor, es razonable comparar el monto que apostó una persona de $25$ años que estuvo expuesta a esa política con el monto que apostó otra persona de $25$ años que no estuvo expuesta. Cuando buscamos una unidad control que tenga exactamente el mismo nivel de la variable confusora hablamos de *exact matching*. Entonces, el *exact matching* consiste en emparejar unidades tratadas y no tratadas que compartan exactamente los mismos valores de ciertas covariables, supongamos $X$.

En este caso, podemos decir que el efecto en la unidad tratada $i$ es la diferencia entre su resultado observado $Y_i$ y el resultado contrafactual de la unidad control $Y_{j(i)}$ que comparte el mismo valor de $X_i$:

$$
\widehat{\delta}_i = Y_i(D_i=1) - Y_{j(i)}
$$ Entonces, podríamos decir que el efecto promedio de las unidades tratadas \[\^ATT\] sería lo siguiente:

\[\^ATT\] Que se llama **ATT**, ¿se acuerdan?

$$
\widehat{\delta}_{ATT} = \dfrac{1}{N_T} \sum_{i=1}^{N_T}(Y_i(D_i=1) - Y_{j(i)})
$$

Donde $N_T$ es el número de unidades tratadas e $Y_{j(i)}$ es el resultado de la unidad control que comparte el mismo valor de $X_i$ que la unidad tratada $i$.

Hasta acá muy lindo, pero la cosa no va a estar linda por mucho tiempo. Por ejemplo, una pregunta que alguien puede tener es: ¿Y si tenemos más de un control de $25$ años qué hacemos? ¿Nos quedamos con uno de los dos? Bueno, lo más razonable que podemos hacer es tomar el promedio de los resultados de los controles que coinciden con la unidad tratada. Entonces, si tenemos $m$ controles que comparten el mismo valor de $X_i$, el efecto individual del tratado $i$ sería:

$$
\widehat{\delta}_i = Y_i(D_i=1) - \sum_{m=1}^{m_i} \dfrac{1}{m_i} Y_{jm}
$$

Entonces, el **ATT** con exact matching podemos decir que tiene esta forma:

$$
\widehat{\delta}_{ATT} = \dfrac{1}{N_T} \sum_{i=1}^{N_T} \left( Y_i(D_i=1) - \sum_{m=1}^{m_i} \dfrac{1}{m_i} Y_{jm} \right)
$$ {#eq-att_estim}

donde $m_i$ es el número de controles que comparten el mismo valor de $X_i$ que la unidad tratada $i$.

¿Se puede calcular el **ATE**? Vamos a ver brevemente que sí, pero también los problemas que ello conlleva.

Miremos un ejemplo y veamos cómo se calculan estas cosas. Vamos a usar los datos de un programa de capacitación que se realizó en una empresa ficticia. En este caso, lo que queremos no es otra cosa que estimar el efecto de una capacitación laboral en el ingreso de los empleados. Para eso, tenemos la edad del empleado, si participó o no en el programa de capacitación y su salario. Veamos unos datos de ejemplo.

```{r}
trainees_df <- read_csv("https://github.com/matheusfacure/python-causality-handbook/raw/master/causal-inference-for-the-brave-and-true/data/trainees.csv",
                        show_col_types=FALSE) %>% 
  rename(Capacitación = trainees,
         Edad = age,
         Unidad = unit,
         Salario = earnings)

trainees_df %>%
  mutate(Capacitación = factor(Capacitación,
                               levels = c(0, 1),
                               labels = c("Sí", "No"))) %>%
  sample_n(5) %>%
  gt::gt() %>%
  gt::tab_header(
    title = "Datos de participantes en un programa de capacitación (5 filas al azar)"
  )
```

Si uno no hubiera leído nada de este libro, se sentiría tentado a calcular la diferencia entre las medias entre los que participaron y los que no. Pero, como ya sabemos, eso no es correcto porque **la asignación al tratamiento no es aleatoria**. De hecho, podemos calcular ese efecto y da \$`r round(mean(trainees_df$Salario[trainees_df$Capacitación==1]) - mean(trainees_df$Salario[trainees_df$Capacitación==0]))`. Pero, ¿qué pasa si vemos la relación entre la edad, el salario y la capacitación? ¿Podemos ver si hay algún confusor?

```{r}
# Vemos las distribuciones marginales
trainees_df %>%
  mutate(Capacitación = factor(Capacitación,
                               levels = c(0, 1),
                               labels = c("Sí", "No"))) %>%
  ggplot() +
  aes(Edad, Salario, color = Capacitación) +
  geom_jitter() +
  geom_xsidedensity(
    aes(
      y = after_stat(density),
      fill = Capacitación
    ),
    alpha = 0.5,
    size = 1,
    position = "identity"
  ) +
  geom_ysidedensity(
    aes(
      x = after_stat(density),
      fill = Capacitación
    ),
    alpha = 0.5,
    size = 1,
    position = "identity"
  ) + 
  theme(
    ggside.panel.scale.x = 0.3,
    ggside.panel.scale.y = 0.3,
    ggside.axis.text.y = element_blank(),
    ggside.axis.ticks.y = element_blank(),
    ggside.axis.text.x = element_blank(),
    ggside.axis.ticks.x = element_blank()
  ) +
  scale_color_brewer(palette = "Dark2") +
  scale_fill_brewer(palette = "Dark2") +
  theme_minimal() +
  labs(color = "Capacitación", fill = "Capacitación") +
  theme(legend.position = "top")
```

Al parecer, la gente de más edad (y que naturalmente tiene más salario) tiende a estar mayormente en el grupo que recibió la capacitación. Esto es una gran **red flag** metodológica, ¿no?. Bueno, lo que parece sugerir es que la edad es un confusor en la relación causal entre la capacitación y el salario. Entonces, bajo la suposición casi ridícula pero útil de que el único confusor en nuestro problema es la edad. Usemos *exact matching* para emparejar a los participantes tratados con controles que tengan la misma edad y estimemos el **ATT**.

Escribamos una función a mano para calcular el **ATT**[^matching-2]:

[^matching-2]: Básicamente es una función que busca los puntos iguales en la covariable, calcula el promedio, los efectos individuales y el promedio final. Es decir, lo que aparece en la @eq-att_estim.

```{r}
# Función para estimar el ATT con matching ####
# Extact Matching Estimator of the ATT
exact_matching_estimator_att <- function(df, #dataframe
                                         outcome, # nombre de la variable outcome
                                         treatment, # nombre de la variable donde está el tratamiento
                                         covariates # string o vector de strings
) {
  
  # Renombro la columna como outcome
  df <- df %>%
    rename(outcome := {{ outcome }}) %>% 
    mutate(id = 1:n())
  
  # Creo un dataset sólo con las unidades tratadas
  treated_df <- df %>% 
    filter({{ treatment }} == 1)
  
  # Creo un dataset sólo con las unidades NO tratadas
  control_df <- df %>% 
    filter({{ treatment }} == 0)
  
  # Matcheo las tratadas y no tratadas para iguales valores de las covariates
  treated_matched <- treated_df %>% 
    left_join(control_df, by = covariates,
              suffix = c("_i", "_j"))
  
  # El estimador
  estimate_att <- 
    treated_matched %>% 
    # Promedio si hay más de un match
    group_by(id_i) %>%
    summarise(outcome_j = mean(outcome_j),
              outcome_i = first(outcome_i)) %>%
    # Calculo las diferencias de cada unidad con su match
    mutate(treat_effect = outcome_i - outcome_j) %>% 
    # Promedio las diferencias
    summarise(estimate_att = mean(treat_effect)) %>% 
    # Me quedo con la variable
    pull(estimate_att)
  
  estimate_att
}
```

Y ahora lo calculamos con el siguiente código:

```{r}
#| code-fold: false
#| warning: false
ATT <- 
  exact_matching_estimator_att(
    trainees_df,
    outcome = Salario,
    treatment = Capacitación,
    covariates = "Edad")
```

```{r}
tibble(Método = c("SDO", "Exact Matching"),
       Estimación = c(
         round(mean(trainees_df$Salario[trainees_df$Capacitación==1]) - 
                 mean(trainees_df$Salario[trainees_df$Capacitación==0])),
         round(ATT, 2))) %>%
  gt() %>%
  tab_header(
    title = "Estimación del efecto de la capacitación"
  )
```

Vemos que utilizar sólo la diferencia de las medias no sólo era una estimación sesgada sino que sugería una dirección del efecto contraria a la obtenida con **Exact Matching**.

Vamos a aventurarnos a calcular el **ATE**. Para esto vamos a buscar controles matcheados para cada unidad tratada, y unidades tratadas matcheadas para cada control. Es decir, vamos a hacer un *exact matching* en ambos sentidos. Luego, vamos a calcular el efecto individual de cada unidad y vamos a calcular el promedio[^matching-3]. Primero definimos la función para calcular el **ATE**:

[^matching-3]: Ni me gasto en poner ecuaciones porque nos vamos a confundir más de lo que ya estamos pero si quieren la pueden ver en [el libro de Cunningham](https://mixtape.scunning.com/05-matching_and_subclassification#exact-matching).

```{r}
# Función para estimar el ATE con matching ####
# Extact Matching Estimator of the ATE
exact_matching_estimator_ate <- function(df, #dataframe
                                         outcome, # nombre de la variable outcome
                                         treatment, # nombre de la variable donde está el tratamiento
                                         covariates # string o vector de strings
) {
  df <- df %>%
    # Renombro outcome y tratemiento
    rename(outcome := {{ outcome }},
           treatment := {{ treatment }}) %>% 
    mutate(id = 1:n())
  
  treated_df <- df %>% 
    filter(treatment == 1)
  
  control_df <- df %>% 
    filter(treatment == 0)
  
  treated_matched <- treated_df %>% 
    left_join(control_df, by = covariates,
              suffix = c("_i", "_j"))
  
  # Ahora matcheo también los controles
  control_matched <- control_df %>% 
    left_join(treated_df, by = covariates,
              suffix = c("_i", "_j"))
  
  estimate_ate <- 
    # Juntamos las dos muestras matcheadas
    bind_rows(
      treated_matched,
      control_matched
    ) %>% 
    group_by(id_i) %>%
    summarise(outcome_j = mean(outcome_j),
              outcome_i = first(outcome_i),
              treatment_i = first(treatment_i)) %>%
    mutate(treat_effect = outcome_i - outcome_j,
           # Multiplicamos por -1 la diferencia entre controles
           # y sus matches. Porque es como el "anti tratamiento"
           treat_effect = ifelse(
             treatment_i == 1,
             yes = treat_effect,
             no = -1*treat_effect
           )) %>%
    summarise(estimate_ate = mean(treat_effect)) %>% 
    pull(estimate_ate)
  
  estimate_ate
}
```

Y ahora lo calculamos con esta línea de código:

```{r}
#| code-fold: false
#| warning: false
ATE <- 
  exact_matching_estimator_ate(
    trainees_df,
    outcome = Salario,
    treatment = Capacitación,
    covariates = "Edad")
```

```{r}
tibble(Método = c("SDO", "Exact Matching ATT", "Exact Matching ATE"),
       Estimación = c(
         round(mean(trainees_df$Salario[trainees_df$Capacitación==1]) - 
                 mean(trainees_df$Salario[trainees_df$Capacitación==0])),
         round(ATT, 2),
         ATE)) %>%
  gt() %>%
  tab_header(
    title = "Estimación del efecto de la capacitación"
  )
```

Pero el **ATE** nos da `NA`. ¿Por qué? Bueno, porque no hay controles que coincidan exactamente con los tratados. En este caso, el **ATE** no se puede estimar con *exact matching* porque no hay suficientes controles que compartan el mismo valor de la covariable $X$ (en este caso, la edad) que las unidades tratadas. Es por eso que de acá en adelante vamos a hablar más del **ATT** que del **ATE**. No sólo porque es más fácil de estimar sino porque es lo que se calcula en la mayoría de los casos. Recuerden que si tenemos motivos razonables para creer que no existen sesgos de efecto heterogéneo, el **ATT** y el **ATE** son iguales.

La ventaja del *exact matching* es que asegura que las comparaciones se hagan entre unidades idénticas en las covariables $X$. Sin embargo, cuando queremos emparejar según muchas características al mismo tiempo, encontrar controles con valores idénticos se vuelve muy difícil. Por ejemplo, si emparejamos solo por edad hay pocas categorías y es fácil encontrar controles; pero si agregamos otras variables como región, nivel de ingreso o tamaño de la tienda, las combinaciones posibles crecen exponencialmente. A esto último se lo conoce como la maldición de la dimensionalidad y tiene que ver con el hecho que los datos se vuelven más dispersos a medida que aumentamos el número de dimensiones (o covariables) en nuestro espacio de análisis. Imaginen que tenemos 5 datos en una línea de largo $10$. Bueno, ¿qué pasa si los pasamos a un cuadrado de $10$ x $10$? ¿Y a un cubo de $10$ x $10$ x $10$? Los datos empiezan a estar más lejos. Es por eso que para encontrar controles iguales deberíamos aumentar mucho el tamaño de nuestra muestra.

Algo que se deben estar preguntando es ¿y si en lugar de buscar un control de $25$ años para el caso anterior buscamos uno que esté "bastante" cerca? Buenos, permítanme decirles que no son nada originales, eso existe y se llama *Approximate Matching*.

### *Approximate Matching*

Como dijimos en la sección anterior, cuando no encontramos controles que coincidan exactamente en todas las covariables $X$[^matching-4], recurrimos al *approximate matching*. En lugar de exigir valores idénticos, buscamos en el grupo de control al individuo cuyos valores de $X$ sean más parecidos a la de cada unidad tratada, y usamos su resultado como contrafactual.

[^matching-4]: Cuando hablamos de $X$ nos referimos a un vector de covariables por las que queremos controlar, que puede incluir variables categóricas y continuas. Por ejemplo, si tenemos una variable categórica como “región” y una continua como “edad”, el vector $X$ podría ser algo así como: $X = (región, edad)$.

Pero, ¿qué significa “parecida”? Si tenemos una sola covariable será la más cercana en número, pero como discutimos, el espacio de covariables puede ser (y normalmente es) de más de una dimensión. En este caso, para cuantificar la similitud entre dos unidades definimos una distancia en el espacio de covariables. Una opción es usar la distancia euclidiana, esta medida suma las diferencias al cuadrado en cada dimensión y luego toma raíz, indicando qué tan “lejos” están los dos puntos en el espacio[^matching-5]. Por ejemplo, si tenemos que que las covariables son edad y salario, la distancia euclidiana entre dos puntos $(edad_1, salario_1)$ y $(edad_2, salario_2)$ sería:

[^matching-5]: Básicamente el módulo del vector que une los dos puntos en el espacio de covariables (ahre).

$$
distancimatch_medicine <- match.data(nearest_control)a_{euclidea} = \sqrt{(edad_1 - edad_2)^2 + (salario_1 - salario_2)^2}
$$

¿Pero esto es siempre así? Veamos un ejemplo y reflexionemos un poco.

```{r}
# La mitad son asignados al grupo tratamiento y la mitad al grupo control
set.seed(12)
empleados_tbl <- tibble(Grupo = c(rep("tratamiento", 10), rep("control", 10)),
                        Edad = rnorm(n = 20, mean = 35, sd = 5),
                        Salario = Edad*1500 + rnorm(n = 20, mean = 0, sd = 5000))

empleados_tbl |> ggplot(aes(x = Edad,
                            y = Salario,
                            color = Grupo)) +
  geom_point(alpha = .2) + 
  geom_point(data = empleados_tbl[c(9, 10, 18),]) + 
  scale_color_brewer(palette = "Dark2") +
  labs(color = NULL) +
  theme_bw() +
  theme(legend.position = "top")
```

Imaginen que queremos encontrar al empleado más cercano al empleado verde lleno (el empleado $18$). Los candidatos serían los dos naranjas (los empleados $9$ el de la izquierda y $10$ el de la derecha) ¿no? Y estamos de acuerdo que el que está hacia la derecha es el más cercano (o sea el empleado $10$), ¿no? Bueno, calculemos las distancias y veamos qué pasa.

```{r}
# Defino una función para calcular la distancia euclidiana entre dos puntos en el espacio de covariables de dos dimensiones. 
distancia_euclidea <- function(x_i, x_j) {
  dist <- sqrt((x_i[1]-x_j[1])^2 + (x_i[2]-x_j[2])^2)
  dist
}

distancia_a_9 <- distancia_euclidea(empleados_tbl[9, c("Edad", "Salario")],
                                    empleados_tbl[18, c("Edad", "Salario")])

distancia_a_10 <- distancia_euclidea(empleados_tbl[10, c("Edad", "Salario")],
                                     empleados_tbl[18, c("Edad", "Salario")])

tibble(Empleado = c("9", "10"),
       Distancia = c(distancia_a_9, distancia_a_10)) %>%
  gt() %>%
  tab_header(
    title = "Distancias euclidianas entre el empleado 18 y los empleados 9 y 10"
  )
```

Esto dice que el más cercano es el $9$, pero si lo miramos en el gráfico, claramente el $10$ es el más cercano. ¿Por qué pasa esto? Bueno, porque las covariables no tienen la misma escala. La edad está en un rango de $20$ a $50$ y el salario en un rango de $10,000$ a $100,000$. Entonces, la distancia euclidiana está siendo dominada por la variable salario. Es decir, que si bien el el empleado $10$ está más cerca en general, el empleado $9$ está más cerca en términos de salario, que es una magnitud con un rango más amplio.

¿Cómo resolvemos esto? Pues estandarizando las covariables[^matching-6]. Veamos la misma figura pero estandarizada:

[^matching-6]: Es decir, le restamos la media y dividimos por la desviación estándar.

```{r}
# Estandarizamos las covariables
empleados_tbl_estandarizado <- empleados_tbl |> 
  mutate(Edad_st = (Edad - mean(Edad)) / sd(Edad),
         Salario_st = (Salario - mean(Salario)) / sd(Salario))

empleados_tbl_estandarizado %>% 
  ggplot(aes(x = Edad_st,
             y = Salario_st,
             color = Grupo)) +
  geom_point(alpha = .2) + 
  geom_point(data = empleados_tbl_estandarizado[c(9, 10, 18),]) + 
  scale_color_brewer(palette = "Dark2") +
  labs(color = NULL, x = "Edad estandarizada", y = "Salario estandarizado") +
  theme_bw() +
  theme(legend.position = "top")
```

Pero se ve igual. ¿*EMOSIDO ENGAÑADO*? No, la relación geométrica va a seguir siendo la misma y está perfecto que así sea, pero calculemos de nuevo las distancias y veamos qué punto es el más cercano.

```{r}
distancia_a_9_st <- distancia_euclidea(empleados_tbl_estandarizado[9, c("Edad_st", "Salario_st")],
                                        empleados_tbl_estandarizado[18, c("Edad_st", "Salario_st")])

distancia_a_10_st <- distancia_euclidea(empleados_tbl_estandarizado[10, c("Edad_st", "Salario_st")],
                                         empleados_tbl_estandarizado[18, c("Edad_st", "Salario_st")])

tibble(Empleado = c("9", "10"),
       Distancia = c(distancia_a_9_st, distancia_a_10_st)) %>%
  gt() %>%
  tab_header(
    title = "Distancias euclidianas entre el empleado 18 y los empleados 9 y 10 (estandarizado)"
  )
```

Ahora sí el más cercano es el empleado $9$.

Otra opción es la distancia de **Mahalanobis**, además de ver “qué tan lejos” están dos puntos en cada variable, también ajusta por la forma en que esas variables se relacionan entre sí. Es decir, si las variables están correlacionadas, la distancia de Mahalanobis las considera más cercanas que la distancia euclidiana [^matching-7].

[^matching-7]: Si tienen interés en entender un poco más profundamente qué es la distancia de Mahalanobis les recomiendo [este video](https://www.youtube.com/watch?v=eutzTEGgLpE&t=139s).

Siempre que podamos vamos a usar la distancia de **Mahalanobis**, porque es la que refleja mejor las relaciones entre las dimensiones y, en caso de que no haya correlación, va a terminar siendo la distancia euclidiana (es fácil de demostrar si tienen ganas y, claro, tiempo).

Una última aclaración, en esta distancia no es necesario estandarizar las covariables porque la distancia de Mahalanobis ya lo hace por nosotros. Entonces, si tenemos dos puntos $(edad_1, salario_1)$ y $(edad_2, salario_2)$, la distancia de Mahalanobis sería:

$$
distancia_{mahalanobis} = \sqrt{(edad_1 - edad_2, salario_1 - salario_2) \cdot S^{-1} \cdot (edad_1 - edad_2, salario_1 - salario_2)^T}
$$

Donde $S$ es la matriz de covarianzas de las variables $edad$ y $salario$. Esta distancia nos dice qué tan lejos están los puntos considerando no solo sus diferencias individuales, sino también cómo se relacionan entre sí.

Dejemos un poquito las comparaciones entre métricas de distancia para más adelante y veamos cómo podemos usar estas distancias para hacer *matching*.

En este caso vamos a analizar un ejemplo en el que queremos evaluar la efectividad en la recuperación de una determinada medicina. En este caso (supongamos que hicimos el **DAG**, identificamos los *backdoors*, etc.) queremos controlar por tres variables: Edad, Sexo y Severidad (el famoso vector $X$). Veamos $5$ datos al azar.

```{r}
medicine_impact_recovery <- 
  read_csv("https://raw.githubusercontent.com/matheusfacure/python-causality-handbook/master/causal-inference-for-the-brave-and-true/data/medicine_impact_recovery.csv",
           show_col_types = FALSE) %>%
  rename(Recuperación = recovery,
         Medicina = medication,
         Sexo = sex,
         Edad = age,
         Severidad = severity)

set.seed(1)
medicine_impact_recovery |> 
  sample_n(5) |> 
  gt::gt() |> 
  gt::tab_header(
    title = "Datos de un experimento sobre el impacto de una medicina en la recuperación"
  )
```

Y ahora veamos cómo se distribuyen los datos en las variables Edad y Severidad.

```{r}
#| fig-cap: "Como se distribuyen los datos en las variables edad y severidad."

medicine_impact_recovery |> 
  ggplot(aes(x = Edad,
             y = Severidad,
             color = factor(Medicina))) +
  geom_point(size = .2) +
  scale_color_brewer(palette = "Dark2") +
  labs(color = "Medicina") +
  theme_bw() +
  theme(legend.position = "top")
```

Vemos que claramente calcular el **SDO** no es una buena idea porque la asignación al tratamiento no es aleatoria (igual dejemos anotado que vale `r round(mean(medicine_impact_recovery$Recuperación[medicine_impact_recovery$Medicina==1]) - mean(medicine_impact_recovery$Recuperación[medicine_impact_recovery$Medicina==0]), 2)`). También podemos ver qué pasa con el sexo.

```{r}
#| fig-cap: "Tratados por sexo."

medicine_impact_recovery |> 
  group_by(Sexo) |>
  summarise(No_Medicina = sum(Medicina == 0),
            Medicina = sum(Medicina == 1)) |>
  gt()
```

Y aquí vemos dos cosas. Que en sexo $0$ la mayoría son controles y en sexo $1$ no es tan así. Y que, en general hay más controles que tratados[^matching-8].

[^matching-8]: Algo que va a hacer que sea más fácil encontrarle controles *matcheados* a los tratados y no viceversa.

Vamos a estimar el **ATT** utilizando la función `matchit` del paquete `MatchIt`[^matching-9]. Esta función nos permite hacer *matching* de forma sencilla y rápida. Vamos a usar la distancia de Mahalanobis para emparejar los tratados con los controles.

[^matching-9]: Para más detalles de cómo funciona el paquete `MatchIt` pueden ver la [documentación oficial](https://cran.r-project.org/web/packages/MatchIt/vignettes/MatchIt.html).

```{r}
#| code-fold: false
nearest_control <- matchit(Medicina ~ Sexo + Edad + Severidad, 
                           data = medicine_impact_recovery,
                           method = "nearest", 
                           distance = "mahalanobis",
                           replace = T,
                           ratio = 1)

summary(nearest_control, un = F)$nn[4:5,]
```

Vemos que de los $20000$ datos originales, los $6924$ individuos tratados fueron emparejados con $733$ controles. ¿Cómo pueden ser menos controles que tratados? Bueno, resumidamente, porque al decirle `replace = T` le estamos diciendo que puede usar el mismo control más de una vez. Es decir, que un control puede ser emparejado con más de un tratado. Esto es útil cuando tenemos pocos controles y muchos tratados, como en este caso.

Ahora calculemos el tamaño del efecto:

```{r}
match_medicine <- match.data(nearest_control)

matching_model_medicine <- lm(Recuperación ~ Medicina + Sexo + Edad + Severidad, 
                              data = match_medicine, 
                              weights = weights)

modelsummary(list("Matching"= matching_model_medicine),
             statistic = "p.value", 
             gof_omit = ".*",
             output = "gt") |>
  gt_highlight_rows(rows = c(3,4), 
                    fill = "lightyellow",
                    font_weight = "bold")
```

Vemos que hay un efecto negativo de la medicación en la recuperación, algo que hubiéramos malinterpretado totalmente si hubiéramos usado el **SDO**. Recordemos que:

```{r}
tibble(Método = c("SDO", "Matching"),
       Estimación = c(round(mean(medicine_impact_recovery$Recuperación[medicine_impact_recovery$Medicina==1]) - 
                 mean(medicine_impact_recovery$Recuperación[medicine_impact_recovery$Medicina==0]), 2),
                 round(coef(matching_model_medicine)["Medicina"], 2))) %>%
  gt() %>%
  tab_header(
    title = "Estimación del efecto de la medicina en la recuperación"
  )
```

Recordemos que la estimación de *approximate matching* en este caso es una estimación del **ATT**, ya que lo que hicimos fue encontrar controles *matcheados* para los sujetos tratados. Es decir, que estamos estimando el efecto de la medicina en la recuperación de los pacientes que recibieron la medicina y que tienen un perfil similar a los controles. Podemos tener buenas razones para creer que el **ATT** es igual al **ATE** en este caso... O no.

### La queso(porte común)

En la sección anterior vimos cómo hacer *matching* con la distancia de Mahalanobis y cómo calcular el **ATT**. Pero, ¿qué pasa si queremos hacer *matching* con más de una covariable? Como adelantamos cuando mencionamos la maldición de la dimensionalidad, la cosa se puede complicar, y mucho. Es por eso que una de las condiciones necesarias para hacer *matching* es que los datos tengan **soporte común**.

Pero, ¿de qué hablamos cuando hablamos de soporte común? Básicamente, nos referimos a que las covariables $X$ deben tener valores que se superpongan entre los grupos de tratamiento y control. Es decir, que debe haber sujetos tratados y no tratados con valores similares en las covariables que estamos usando para emparejar. Suena a algo básico, pero no siempre es el caso (en la sección \@#sec-matching_vs_reg discutimos un poquito esto).

### Euclideana vs. Mahalanobis, la batalla final

En mi experiencia, entender claramente la diferencia entre estas dos distancia no es cosa sencilla y, si bien no es vital para entender **matching**, es una excelente excusa pensar un poco en qué significa **ser parecido**. Vamos al lío.

Supongamos que queremos estudiar el efecto de la entrega de un bono en la satisfacción con la empresa. Para esto identificamos dos confusores y vamos a *matchear* a los sujetos del grupo tratamiento (recibieron un bono) con sus controles correspondientes (no recibieron bono). Los confusores que identificamos son la edad y el salario de los empleados. Vamos a generar una base de datos con $200$ empleados, $100$ del grupo tratamiento y $100$ del grupo control y ver algunos datos tomados al azar.

```{r}
#| fig-cap: "Datos de seis filas tomadas al azar."
# Generamos los datos
set.seed(12)
empleados_tbl <- tibble(Grupo = c(rep("tratamiento", 100), rep("control", 100)),
                        Edad = rnorm(n = 200, mean = 35, sd = 5),
                        Salario = Edad*1500 + rnorm(n = 200, mean = 0, sd = 5000))

set.seed(12)
empleados_tbl |> 
  mutate(Salario = round(Salario, 2),
         Edad = round(Edad, 2)) |>
  sample_n(6) |> 
  gt()
```

Como es de esperarse (y lo esperamos mucho porque los datos los generamos nosotros), la edad y el salario están correlacionados (r=`r round(cor(empleados_tbl$Edad, empleados_tbl$Salario, use="complete.obs"), 2)`). Vamos a graficar los datos.

```{r}
#| fig-cap: "Edad y salario de los empleados."
# Y los graficamos
# El texto de la correlación
text_tbl <- tibble(x = min(empleados_tbl$Edad, na.rm = T),
                   y = max(empleados_tbl$Salario, na.rm = T),
                   label = paste("r pearson =", round(cor(empleados_tbl$Edad, empleados_tbl$Salario, use="complete.obs"), 2)))

empleados_tbl |> ggplot(aes(x = Edad,
                            y = Salario)) +
  geom_point(aes(color = Grupo)) +
  geom_smooth(method = "lm", color = "black", se = F) +
  scale_color_brewer(palette = "Dark2") +
  labs(color = NULL) +
  geom_text(data = text_tbl, aes(x = x, y = y, label = label), hjust = 0) +
  theme_bw() +
  theme(legend.position = "top")
```

Ahora, qué pasa si queremos emparejar a un empleado del grupo tratamiento (el que tiene el ID $I_{emp} = 2$) con uno del grupo control. Si usamos la distancia euclidiana, vamos a calcular la distancia entre cada empleado del grupo tratamiento y todos los del grupo control, y luego elegimos el más cercano.

```{r}
#| fig-cap: "Edad y salario de los empleados. En oscuro el punto al que le queremos buscar el más cercano."
#| warning: false
I_emp <- 2 # Al que le queremos encontrar la distancia más cercana

empleados_tbl |> ggplot(aes(x = Edad,
                            y = Salario)) +
  geom_point(aes(color = Grupo), alpha = 0.2) +
  geom_point(data = empleados_tbl[I_emp,], color = "black", size = 3) +
  geom_magnify(from = c(empleados_tbl$Edad[I_emp]*.98, empleados_tbl$Edad[I_emp]*1.01, 
                        empleados_tbl$Salario[I_emp]*.98, empleados_tbl$Salario[I_emp]*1.01), 
               to = c(35, 45, 3E4, 5E4)) +
  theme_bw() +
  scale_color_brewer(palette = "Dark2") +
  labs(color = NULL) +
  theme(legend.position = "top")
```

```{r}
#| fig-cap: "Edad y salario de los empleados. En oscuro el punto al que le queremos buscar el más cercano y sus candidatos."
#| warning: false
# Calculamos las distancias
matriz_varianzas <- matrix(c(var(empleados_tbl$Edad), 0, 0, var(empleados_tbl$Salario)),
                           ncol = 2)
matriz_varianzas_inv <- solve(matriz_varianzas)

matriz_covarianzas <- var(as.matrix(empleados_tbl[,2:3]))
matriz_covarianzas_inv <- solve(matriz_covarianzas)

euclidean <- rep(NA, nrow(empleados_tbl))
mahalanobis <- rep(NA, nrow(empleados_tbl))

for (i in 1:nrow(empleados_tbl)) {
  resta <- as.matrix(empleados_tbl[I_emp,2:3])-as.matrix(empleados_tbl[i,2:3])
  euclidean[i] <- resta %*% matriz_varianzas_inv %*% t(resta)
  mahalanobis[i] <- resta %*% matriz_covarianzas_inv %*% t(resta)
}
min_euclidean <- which.min(euclidean[101:200]) + 100
min_mahalab <- which.min(mahalanobis[101:200]) + 100

# Las vizualizamos
empleados_tbl |> ggplot(aes(x = Edad,
                            y = Salario)) +
  geom_point(aes(color = Grupo), alpha = 0.2) +
  geom_point(data = empleados_tbl[I_emp,], color = "black", size = 3) +
  geom_point(data = empleados_tbl[min_euclidean,], size = 3, color = "darkred") +
  geom_point(data = empleados_tbl[min_mahalab,], size = 3, color = "steelblue") +
  theme_bw() +
  geom_magnify(from = c(empleados_tbl$Edad[I_emp]*.98, empleados_tbl$Edad[I_emp]*1.01, 
                        empleados_tbl$Salario[I_emp]*.98, empleados_tbl$Salario[I_emp]*1.01), 
               to = c(35, 45, 3E4, 5E4)) +
  scale_color_brewer(palette = "Dark2") +
  labs(color = NULL) +
  theme(legend.position = "top")
```

¿Cuál dirían que es el más cercano? ¿El punto rojo o el punto azul? Bueno, si calculamos la distancia euclídea efectivamente el punto más cercano es el rojo, pero si lo hacemos utilizando la distancia de Mahalanobis, el más cercano es el azul. ¿Por qué? Bueno, en este caso, la distancia de Mahalanobis considera que el punto azul está más cerca porque tiene en cuenta que la edad y el salario están correlacionados. Es decir son más "parecidas" dos personas con una relación entre edad y salario similar.

Dicho esto, vuelvo sobre la idea de que siempre conviene utilizar la distancia de Mahalanobis para hacer *matching* porque es la que mejor refleja las relaciones entre las covariables. Además, en el caso de que no tengamos correlación entre las covariables, la distancia de Mahalanobis se reduce a la distancia euclídea.

## *Matching* vs. regresión[^matching-10] {#sec-matching_vs_reg}

[^matching-10]: Toda esta sección está fuertemente "inspirada" en [este](https://www.franciscoyira.com/post/matching-in-r-2-differences-regression/) *blogpost* que uso y recomiendo

En el ejemplo anterior, vimos cómo el *matching* busca emparejar unidades tratadas y no tratadas basándose en sus características observables. Pero, ¿qué pasa si en lugar de emparejar, simplemente ajustamos un modelo de regresión que incluya esas mismas covariables? ¿No era la forma en la que controlábamos por los confusores antes de este capítulo? Bueno, sí y no. La regresión y el *matching* son dos enfoques diferentes para obtener la tan ansiada independencia condicional, pero cada uno tiene sus propias ventajas y desventajas. Vamos con un ejemplo paradigmático para que podamos entender un poquito más de que estamos hablando.

Vamos a generar un conjunto de datos donde $x$ es un confusor, el tratamiento $d$ se asigna de forma no lineal en función de $x$, y el *outcome* también depende de $x$ de forma no lineal, y el efecto del tratamiento es homogéneo y vale $1$.

```{r}
#| fig-cap: "Cada uno de los sujetos pertenecientes al grupo control y tratamiento con sus respectivos valores de outcome y covariable x."
# Genero la data ####
df <- tibble(
  # x es un confusor
  x = runif(1000, -1, 4),
  # Afecta la probabilidad de recibir el tratamiento de forma NO LINEAL (función escalón)
  prob_d = ifelse(x > 0.5 & x < 2.5, 0.1, 0.9),
  d = rbinom(1000, 1, prob_d),
  noise = rnorm(1000, sd = 0.1),
  # Pra simplificar, el ATE es homogeneo y vale 1
  treat_effect = 1,
  # x afecta al outcome de manera no lineal (una función seno)
  outcome = sin(x) + d*treat_effect + noise
) %>% 
  mutate(d_factor = factor(d,
                           levels=c(0,1), labels=c("No tratado",
                                                   "Tratado")))

ggplot(df,
       aes(x, outcome, color = d_factor)) +
  geom_point(size = 1) + 
  scale_color_brewer(palette = "Dark2") +
  labs(color = "Estado del tratamiento") +
  theme_bw() +
  theme(legend.position = "top")
```

De estos datos podemos ver dos cosas claras: 1) $x$ es claramente un confusor, ya que el valor de $x$ no solo afecta al *outcome* sino también a la probabilidad de recibir el tratamiento (los sujetos del medio son más "No tratados"), y 2) la relación entre $x$ y el *outcome* es no lineal. El efecto del tratamiento es homogéneo y vale $1$, y esto lo sabemos porque generamos los datos nosotros mismos.

Ahora probemos dos cosas: Estimar el efecto del tratamiento usando una regresión lineal y luego usando *matching* aproximado con la librería `MatchIt`(para detalles pueden ver el código). A continuación tenemos los efectos estimados con los dos métodos:

```{r}
#| fig-cap: "Estimaciones del efecto del tratamiento utilizando regresión y matching."
# Ajustemos un modelo lineal ####
linear_model1 <- lm(outcome ~ d + x, data = df)

# Con matching ####
library(MatchIt)
nearest_control <- matchit(d ~ x, 
                           data = df,
                           method = "nearest", 
                           distance = "mahalanobis",
                           replace = T,
                           ratio = 1)

match_df <- match.data(nearest_control)

matching_model1 <- lm(outcome ~ d + x, 
                      data = match_df, 
                      weights = weights)

# Comparamos los modelos
modelsummary(list("Regresión"= linear_model1,
                  "Matching" = matching_model1),
             coef_rename = c("d" = "Tratamiento"),
             statistic = NULL, 
               gof_omit = 'DF|Deviance|R2|AIC|BIC|Log.Lik|F|RMSE',
             output = "gt") |>
  gt_highlight_rows(rows = 2, 
                    fill = "lightyellow",
                    font_weight = "bold")

```

Como era de esperarse, la regresión lineal nos da un estimador del efecto del tratamiento de `r round(linear_model1$coefficients[2], 3)`, mientras que el *matching* nos da un estimador de `r round(matching_model1$coefficients[2], 3)`. Pero ¿Por qué era esperable? La regresión lineal asume una relación lineal entre $x$ y el *outcome*, lo que no es cierto en nuestros datos. Por lo tanto, el modelo no captura correctamente la relación entre $x$ y el *outcome*, lo que sesga el estimador del efecto del tratamiento[^matching-11].

[^matching-11]: Otra cosa interesante que podemos observar, es que al estimar el efecto con *matching*, el tamaño de la muestra efectivo es menor que al estimar con regresión lineal. Esto se debe a que el *matching* elimina las unidades que no tienen un par cercano en el grupo de control, lo que reduce el tamaño de la muestra efectiva.

Veamos qué forma tiene el modelo lineal ajustado con estos datos:

```{r}
#| fig-cap: "La regresión lineal ajustada."
# Regression
df_linear <- df %>%
  modelr::add_predictions(linear_model1, var = "pred_linear")

plot_linear <-
  ggplot(df_linear) +
  aes(x = x, color = d_factor) +
  geom_point(aes(y = outcome), alpha = 0.3, size = 1) +
  geom_line(aes(y = pred_linear), size = 1) +
  labs(color = "Treatment status") +
  scale_color_brewer(palette = "Dark2") +
  labs(color = "Estado del tratamiento") +
  theme_bw() +
  theme(legend.position = "top")
plot_linear
```

Entonces esto es esperable porque los datos son claramente no lineales. Ahora, usemos un suavizado de los datos para reflejar, más o menos, qué es lo que está haciendo el algoritmo de *matching* para estimar el efecto.

```{r}
#| fig-cap: "Algo parecido a lo que usa el matching para estimar el efecto."
# Matching
knn1 <- knn.reg(
  train = dplyr::select(df, x, d),
  y = df$outcome,
  test = dplyr::select(df, x, d),
  k = 10,
  algorithm = "brute"
)

df_knn <- df %>% 
  mutate(pred_knn = knn1$pred)

plot_matching <- 
  ggplot(df_knn) +
  aes(x = x, color = d_factor) +
  geom_point(aes(y = outcome), alpha = 0.3, size = 1) +
  geom_line(aes(y = pred_knn), linewidth = 1) +
  labs(color = "Treatment status") +  
  scale_color_brewer(palette = "Dark2") +
  labs(color = "Estado del tratamiento") +
  theme_bw() +
  theme(legend.position = "top")
plot_matching
```

Podemos ver a todas luces que esto tiene mucho sentido. Ahora, ¿Usamos siempre *matching* o alguna vez puede no convenirnos?

Uno de los supuestos de los modelos lineales es la linealidad de la relación entre, en este caso, *x* y el *outcome*. Si esto no se cumple, el modelo lineal no va a capturar bien la relación y, por lo tanto, el estimador del efecto del tratamiento va a estar sesgado. En cambio, el *matching* no asume una relación lineal entre las covariables y el *outcome*, por lo que puede ser más robusto en estos casos. Sin embargo, recordemos que uno de los supuestos del *matching* es la necesidad de **soporte común**. En el ejemplo anterior había soporte común, es decir, en el mismo rango de $x$ había tanto tratados como no tratados. Veamos un ejemplo donde esto no es así.

```{r}
#| fig-cap: "Datos pero ahora sin soporte común."
# Datos sin soporte común ####
df_wo_common_support <- tibble(
  # x es un confusor
  x = runif(1000, -1, 4),
  # No hay más prob_d, es determinístico
  d = ifelse(x > 0.5 & x < 2.5, 0, 1),
  noise = rnorm(1000, sd = 0.1),
  # Pra simplificar, el ATE es homogeneo y vale 1
  treat_effect = 1,
  # x afecta al outcome de manera no lineal (una función seno)
  outcome = sin(x) + d*treat_effect + noise
) %>% 
  mutate(d_factor = factor(d,
                           levels=c(0,1), labels=c("No tratado",
                                                   "Tratado")))

ggplot(df_wo_common_support,
       aes(x, outcome, color = d_factor)) +
  geom_point(size = 1) + 
  scale_color_brewer(palette = "Dark2") +
  labs(color = "Estado del tratamiento") +
  theme_bw() +
  theme(legend.position = "top")
```

En este ejemplo podemos ver claramente que todos los sujetos del grupo control tienen valores de $x$ mayores a $0.5$ y menores a $2.5$. Es decir, ya no hay más soporte común.

A estos datos le vamos a ajustar dos modelos, uno de *matching* usando `MatchIt` y otro de regresión lineal pero con un pequeño truquito dado que sabemos la forma funcional. Lo que vamos a ajustar es el siguiente modelo:

$$
Y_i = \beta_{0i} + \beta_{di} D + \beta_{xi} \sin(X) + \epsilon_i
$$

Es decir, estamos asumiendo que la relación entre $x$ y el *outcome* es una función seno, y no lineal[^matching-12]. Vamos a ver qué pasa.

[^matching-12]: Recordemos que, a pesar de que aparece $\sin(X)$, la regresión lineal sigue siendo lineal en los parámetros, por lo que no estamos violando ningún supuesto de la regresión lineal.

```{r}
#| fig-cap: "Estimaciones del efecto del tratamiento utilizando regresión y matching para los datos sin soporte común."
# Modelo lineal sin soporte comun ####
reg_wo_common_support <- lm(outcome ~ d + sin(x), data = df_wo_common_support)

# Matching sin soporte común ####
nearest_control <- matchit(d ~ x, 
                           data = df_wo_common_support,
                           method = "nearest", 
                           distance = "mahalanobis",
                           replace = T,
                           ratio = 1)

match_df_wo_common_support <- match.data(nearest_control)

mathing_wo_common_support <- lm(outcome ~ d + x, 
                     data = match_df_wo_common_support, 
                     weights = weights)

# Comparamos los modelos
modelsummary(list("Regresión"= reg_wo_common_support,
                  "Matching" = mathing_wo_common_support),
             coef_rename = c("d" = "Tratamiento"),
             statistic = NULL, 
             gof_omit = 'DF|Deviance|R2|AIC|BIC|Log.Lik|F|RMSE',
             output = "gt") |>
  gt_highlight_rows(rows = 2, 
                    fill = "lightyellow",
                    font_weight = "bold")
```

Lo que pasa ahora es que, gracias a la capacidad de extrapolar de la regresión lineal, la falta de soporte común no es un problema y el estimador del efecto del tratamiento es bastante bueno, `r round(reg_wo_common_support$coefficients[2], 3)`. En cambio, el *matching* no puede extrapolar y, por lo tanto, el estimador del efecto del tratamiento es `r round(mathing_wo_common_support$coefficients[2], 3)`, es decir, un efecto casi nulo.

Volvamos a ver las cosas gráficamente a ver si esto nos echa un poco de luz sobre lo que está ocurriendo. Primero veamos la regresión lineal ajustada:

```{r}
#| fig-cap: "La regresión lineal ajustada conociendo la forma de la relación entre x y el outcome (seno). La línea punteada representa la fracción de x que es extrapolada por el modelo para estos datos sin soporte común."
# Esto es sólo una cosa para plotar los datos
df_wo_common_support <- df_wo_common_support %>%
  mutate(group = case_when(
    x < 0.5 ~ "segment1",
    x > 2.5 ~ "segment3",
    TRUE ~ "segment2"
  ))

# Los labels a una función
creating_factor_d <- function(x) factor(x,
                                        levels = c(0, 1),
                                        labels = c("No tratado",
                                                   "Tratado"))

df_wo_cs_treated <- df_wo_common_support %>% 
  mutate(extrapolation = ifelse(d == 1, "No", "Yes"),
         d = 1,
         d_factor = creating_factor_d(d)) %>% 
  modelr::add_predictions(reg_wo_common_support, var = "pred_treated")

df_wo_cs_untreated <- df_wo_common_support %>% 
  mutate(extrapolation = ifelse(d == 0, "No", "Yes"),
         d = 0,
         d_factor = creating_factor_d(d)) %>% 
  modelr::add_predictions(reg_wo_common_support, var = "pred_untreated")

plot_wo_cs_reg <- 
  ggplot() +
  aes(x, outcome, color = d_factor) +
  geom_point(data= df_wo_common_support, alpha = 0.3, size = 1) +
  geom_line(data = df_wo_cs_untreated,
            aes(y = pred_untreated,
                alpha = extrapolation,
                linetype = extrapolation,
                group = group), size = 1) +
  geom_line(data = df_wo_cs_treated,
            aes(y = pred_treated,
                alpha = extrapolation,
                linetype = extrapolation,
                group = group), size = 1) +
  scale_alpha_manual(values = c("Yes" = 0.5, "No" = 1)) +
  scale_linetype_manual(values = c("Yes" = "dashed", "No" = "solid")) +
  scale_color_brewer(palette = "Dark2") +
  labs(color = "Estado del tratamiento",
       linetype = "Extrapolación") +
  guides(alpha = FALSE,
         linetype = FALSE) +
  theme_bw() +
  theme(legend.position = "top")

plot_wo_cs_reg
```

En este caso podemos ver que al ajustar la regresión lineal, el modelo extrapola los valores de $x$ y la distancia entre ambas curvas es, efectivamente cercana a $1$ (que es el valor del parámetro poblacional). ¿Y si vemos la estimación de *matching*?

```{r}
#| fig-cap: "Algo parecido a lo que usa el matching para estimar el efecto pero ahora sin soporte común."
x_values <- df_wo_common_support %>% dplyr::select(x)

knn_wo_cs_treated <- knn.reg(
  train = df_wo_common_support %>% 
    filter(d == 1) %>% 
    dplyr::select(x),
  y = df_wo_common_support %>% 
    filter(d == 1) %>% 
    dplyr::pull(outcome),
  test = x_values,
  k = 15,
  algorithm = "brute"
)

knn_wo_cs_untreated <- knn.reg(
  train = df_wo_common_support %>% 
    filter(d == 0) %>% 
    dplyr::select(x),
  y = df_wo_common_support %>% 
    filter(d == 0) %>% 
    dplyr::pull(outcome),
  test = x_values,
  k = 15,
  algorithm = "brute"
)

df_untr_matching_wo_cs <-
  tibble(
    y_pred = knn_wo_cs_untreated$pred,
    x = df_wo_common_support$x,
    d = 0
  ) %>%
  mutate(d_factor = creating_factor_d(d))

df_tr_matching_wo_cs <-
  tibble(
    y_pred = knn_wo_cs_treated$pred,
    x = df_wo_common_support$x,
    d = 1
  ) %>%
  mutate(d_factor = creating_factor_d(d),
         group = case_when(
           x < 0.5 ~ "segment1",
           x > 2.5 ~ "segment3",
           TRUE ~ "segment2"
         ))

plot_matching_wo_cs <- 
  ggplot() +
  aes(x, outcome, color = d_factor) +
  geom_point(data= df_wo_common_support, alpha = 0.3, size = 1) +
  geom_line(data = df_untr_matching_wo_cs,
            aes(y = y_pred), size = 1) +
  geom_line(data = df_tr_matching_wo_cs,
            aes(y = y_pred, group = group), size = 1) +
  scale_color_brewer(palette = "Dark2") +
  labs(color = "Estado del tratamiento") +
  theme_bw() +
  theme(legend.position = "top")

plot_matching_wo_cs
```

Podemos ver que para los valores de $x$ donde no hay soporte común, el *matching* hace unas estimaciones que están muy lejos del valor real del parámetro poblacional, $1$. Esto se debe a que el *matching* no puede extrapolar y, por lo tanto, no puede estimar el efecto del tratamiento en esos valores de $x$ donde no hay unidades tratadas.

En resumen, la regresión lineal puede ser una herramienta conveniente para obtener la independencia condicional, pero si la relación entre las covariables y el *outcome* no es lineal (y no la conocemos) , el estimador del efecto del tratamiento puede estar sesgado. En cambio, el *matching* no asume una relación lineal y puede ser más robusto en estos casos, pero requiere soporte común para poder extrapolar. Si no hay soporte común, el *matching* no puede estimar el efecto del tratamiento en esos valores de las covariables donde no hay unidades tratadas.

## *Propensity score*

### La maldición de la dimensionalidad

Hasta ahora vimos que tanto la subclasificación como el *matching* funcionan bien cuando las covariables son pocas. Con dos o tres confusores, encontrar unidades similares es manejable. También vimos que el supuesto sobre el que se basa esta técnica es que esas covariables captan la totalidad (o la mayoría) de las diferencias entre los grupos. Sin embargo el escenario más realista es que esas diferencias se explican por un número considerable de variables.

Pensemos en un estudio observacional realista que evalúe el efecto de un tratamiento médico: tenemos edad, sexo, severidad de la enfermedad, comorbilidades, nivel socioeconómico, acceso al sistema de salud... Cada covariable nueva multiplica el espacio de búsqueda del control matcheado. Con suficientes dimensiones, cada unidad queda sola en su rincón del espacio y no encontrás pares razonables para nadie, incluso si admitimos cierta variabilidad al no hacer exact matching. A este fenómeno se lo llama la **maldición de la dimensionalidad**: la densidad de datos cae exponencialmente a medida que agregás covariables.

Veamos el problema con números concretos. Supongamos que tenemos un estudio con $n = 2000$ pacientes y queremos hacer *exact matching* con covariables binarias (la situación más simple posible). Si tenemos $K$ covariables binarias, el número de celdas posibles es $2^K$. Es decir con una covariable binaria ($K = 1$) hay $2$ celdas y podríamos encontrar $1000$ pacientes por celda en promedio. Perfecto, generalicemos el problema: con $K = 10$ hay $1024$ celdas: apenas $\approx 2$ pacientes por celda. Con $K = 15$ hay $32768$ celdas: la gran mayoría estará vacía.

```{r}
#| label: fig-maldicion
#| fig-cap: "La maldición de la dimensionalidad: crecimiento exponencial de celdas vs. tamaño de muestra fijo. A partir de unos pocos confusores, la muestra se diluye y el *exact matching* se vuelve imposible."
#| code-fold: true
#| code-summary: "Ver el código"

library(tidyverse)

n_pacientes <- 2000

tibble(K = 1:20) |>
  mutate(
    celdas          = 2^K,
    pacientes_celda = n_pacientes / celdas,
    celdas_vacias   = pmax(0, 1 - n_pacientes / celdas)
  ) |>
  ggplot(aes(x = K)) +
  geom_col(aes(y = pmin(pacientes_celda, 100)),
           fill = "#1B9E77", alpha = 0.8) +
  geom_hline(yintercept = 1, linetype = "dashed", color = "#D95F02", linewidth = 0.8) +
  annotate("text", x = 16, y = 2.5, label = "1 paciente por celda",
           color = "#D95F02", size = 3.2) +
  scale_x_continuous(breaks = seq(2, 20, 2)) +
  labs(x = "Número de covariables binarias (K)",
       y = "Pacientes por celda (promedio)") +
  theme_minimal()
```

El gráfico lo dice todo: con $K = 11$ ya estamos por debajo de un paciente por celda en promedio, es imposible hacer matching. Y eso con covariables binarias. Si las covariables son continuas, la situación es peor todavía: en lugar de contar celdas, hay que buscar vecinos dentro de un caliper en $K$ dimensiones, y la fracción del espacio que cae dentro del caliper cae a la $K$-ésima potencia.

```{r}
#| label: fig-maldicion-continua
#| fig-cap: "Fracción del espacio cubierta por un caliper del 10% en cada dimensión. Con 10 covariables continuas, solo el 0.000001% del espacio queda dentro del radio de búsqueda."
#| code-fold: true
#| code-summary: "Ver el código"

tibble(K = 1:15) |>
  mutate(fraccion = 0.1^K) |>
  ggplot(aes(x = K, y = fraccion)) +
  geom_line(color = "#D95F02", linewidth = 1) +
  geom_point(color = "#D95F02", size = 2) +
  scale_y_log10(labels = scales::label_percent()) +
  scale_x_continuous(breaks = 1:15) +
  labs(x = "Número de covariables continuas (K)",
       y = "Fracción del espacio dentro del caliper (escala log)") +
  theme_minimal()
```

La pregunta lógica es si necesitamos tantas covariables, la respuesta se contesta sola a partir del supuesto de matching, necesitamos todas las covariables que capten la diferencia entre los grupos, y lamentablemente a veces son muchas. Llegado a este punto el investigador esta en una encrucijada, reducir el número de covariables (e incrementar el sesgo de selección) o no encontrar sujetos *matcheables* y abandonar este enfoque.

Hay una salida elegante a este problema, comprimir toda la información de las covariables en una sola dimensión, esa dimensión es el **propensity score**.

### El *propensity score*

Vamos a empezar definiendo para poder explicar esta solución. El **propensity score** $e(X)$ es la probabilidad de que una unidad reciba el tratamiento, dadas sus covariables observables:

$$e(X) = P(D = 1 \mid X)$$ Esta probabilidad esta presente en cualquier tipo de diseño. Por ejemplo, en un experimento aleatorio ideal,la asignación es por definición aleatoria e independiente de las covariables $X$, entonces es constante para todos los individuos. Si son sólo dos grupos (tratamiento y control), entonces $e(X)=0.5$.\
En un estudio cuasi-experimental, $e(X)$ varía con $X$, y adopta un valor para cada individuo. Esa variación es exactamente la confusión que queremos modelar. Si lo pensamos de otra manera la probabilidad de ser asignado al grupo tratamiento en función de las covariables no está haciendo más que captar las diferencias sistemáticas entre el grupo control y el tratamiento.

### La independencia condicional en e(X)

Una idea clave es que este propensity score funciona como un "suficiente estadístico" para las covariables $X$. Y hereda la propiedad de la independencia condicional, es decir, si condicionamos en $e(X)$, entonces el tratamiento $D$ es independiente de las covariables $X$. Esta propiedad es conocida como el **Teorema del propensity score** y fue desarrollada por Rosenbaum y Rubin en 1983 [-@rosenbaum1983central]

::: {.callout-warning icon="false"}
## Teorema del propensity score

Este teorema plantea que si vale la CIA dado $X$, entonces también vale dado $e(X)$.
Formalizando:

Si $(Y^0, Y^1) \perp D \mid X$, 
entonces también vale:
$$(Y^0, Y^1) \perp D \mid e(X)$$
Reducimos $K$ dimensiones a un escalar sin perder la propiedad que nos importa para que el matching siga siendo funcional.

¿Por qué un solo número puede reemplazar a todas las covariables? La demostración se apoya en dos lemas. El primero establece que el PS balancea las covariables. El segundo usa ese balanceo para heredar la CIA.

#### Lema 1: el PS es un *balancing score* — $D \perp X \mid e(X)$

Queremos mostrar que, dentro de cualquier nivel de $e(X)$, el tratamiento $D$ no depende de las covariables $X$. Basta con probar que:

$$P(D = 1 \mid X,\, e(X)) = P(D = 1 \mid e(X))$$
La igualdad de la izquierda es inmediata: como $e(X)$ es una función determinista de $X$, condicionar en ambos es equivalente a condicionar solo en $X$:

$$P(D = 1 \mid X,\, e(X)) = P(D = 1 \mid X) = e(X)$$
Para la igualdad de la derecha usamos la **ley de esperanzas iteradas** (también llamada ley de la expectativa total): $E[Z] = E[E[Z \mid W]]$. En su forma condicional: $E[Z \mid f(W)] = E[E[Z \mid W] \mid f(W)]$.

$$P(D = 1 \mid e(X)) = E\bigl[D \mid e(X)\bigr] = E\bigl[\,E[D \mid X]\,\mid e(X)\bigr] = E\bigl[e(X) \mid e(X)\bigr] = e(X)$$
El tercer paso usa que $E[D \mid X] = P(D = 1 \mid X) = e(X)$ por definición del PS. El cuarto paso es trivial: el valor esperado de una constante (dado que $e(X)$ está fijo) es esa misma constante.

Entonces $P(D = 1 \mid X,\, e(X)) = e(X) = P(D = 1 \mid e(X))$, lo que implica $D \perp X \mid e(X)$. $\square$

En palabras: entre las unidades con el mismo $e(X)$, saber el valor exacto de $X$ no te da información adicional sobre quién fue tratado. La asignación al tratamiento, dentro de ese grupo, es como un sorteo con probabilidad $e(X)$ para todos.

#### Lema 2: CIA dado $X$ implica CIA dado $e(X)$

Ahora usamos el Lema 1 para el paso que nos importa. Partimos de la CIA dado $X$:

$$(Y^0, Y^1) \perp D \mid X \quad \Longleftrightarrow \quad P(Y^0 \leq y,\, D = 1 \mid X) = P(Y^0 \leq y \mid X) \cdot P(D = 1 \mid X)$$
Queremos demostrar que la misma factorización vale dado $e(X)$. Calculamos $P(Y^0 \leq y,\, D = 1 \mid e(X))$ y mostramos que factoriza.

$$P(Y^0 \leq y,\, D = 1 \mid e(X))$$
$$= E\bigl[\mathbf{1}(Y^0 \leq y) \cdot D \mid e(X)\bigr]$$

$$\overset{(1)}{=} E\Bigl[\,E\bigl[\mathbf{1}(Y^0 \leq y) \cdot D \mid X\bigr]\,\Big|\, e(X)\Bigr]$$
$$\overset{(2)}{=} E\Bigl[\,E\bigl[\mathbf{1}(Y^0 \leq y) \mid X\bigr] \cdot E\bigl[D \mid X\bigr]\,\Big|\, e(X)\Bigr]$$

$$\overset{(3)}{=} E\Bigl[P(Y^0 \leq y \mid X) \cdot e(X)\,\Big|\, e(X)\Bigr]$$
$$\overset{(4)}{=} e(X) \cdot E\Bigl[P(Y^0 \leq y \mid X)\,\Big|\, e(X)\Bigr]$$

$$\overset{(5)}{=} P(D = 1 \mid e(X)) \cdot P(Y^0 \leq y \mid e(X))$$

Cada paso tiene su justificación:

- **(1)** Ley de esperanzas iteradas: $E[Z \mid e(X)] = E[E[Z \mid X] \mid e(X)]$.
- **(2)** CIA dado $X$: como $(Y^0, Y^1) \perp D \mid X$, el indicador $\mathbf{1}(Y^0 \leq y)$ y $D$ son independientes dentro de cada valor de $X$, por lo que la esperanza del producto factoriza en el producto de esperanzas.
- **(3)** Reemplazamos $E[\mathbf{1}(Y^0 \leq y) \mid X] = P(Y^0 \leq y \mid X)$ y $E[D \mid X] = e(X)$.
- **(4)** Como $e(X)$ está fijo dado $e(X)$, sale del operador de esperanza.
- **(5)** Por el Lema 1, $e(X) = P(D = 1 \mid e(X))$. Por la ley de esperanzas iteradas, $E[P(Y^0 \leq y \mid X) \mid e(X)] = P(Y^0 \leq y \mid e(X))$.

Esto prueba que $P(Y^0 \leq y,\, D = 1 \mid e(X)) = P(D = 1 \mid e(X)) \cdot P(Y^0 \leq y \mid e(X))$, es decir, $Y^0 \perp D \mid e(X)$. El mismo argumento aplica para $Y^1$, y por lo tanto:

$$(Y^0, Y^1) \perp D \mid e(X) \quad \square$$
:::

#### ¿Qué hicimos exactamente?

Vale la pena detenerse a entender por qué funcionó. El corazón del argumento es el Lema 1: el PS es la probabilidad de tratamiento dado $X$, así que condicionar en $e(X)$ captura toda la información de $X$ que es relevante para predecir $D$. Una vez fijado $e(X)$, las covariables $X$ ya no tienen poder predictivo sobre $D$. Eso es exactamente lo que necesita la CIA para funcionar: que, dentro de cada grupo definido por $e(X)$, el tratamiento sea como aleatorio.

La ley de esperanzas iteradas hace el trabajo pesado en los dos lemas. La usamos para "bajar" la independencia desde el nivel de $X$ (donde la CIA la garantiza por supuesto) hasta el nivel de $e(X)$ (donde queremos que opere).

Lo que el teorema *no* dice: que $e(X)$ crea la independencia condicional. La CIA la tiene que traer el diseño del estudio y las covariables que mediste. El PS es un compresor — toma la CIA que ya tenés y la expresa en una dimensión en lugar de $K$.

#### Una verificación empírica del balanceo

El balanceo —que la distribución de $X$ sea igual en tratados y controles dado $e(X)$— no es solo una propiedad teórica. Podemos verificarlo en una simulación.

Generamos datos donde el tratamiento depende de dos covariables, $X_1$ y $X_2$:

```{r}
#| label: demo-balanceo

set.seed(7)
n_demo <- 5000

demo <- tibble(
  x1 = rnorm(n_demo),
  x2 = rnorm(n_demo)
) |>
  mutate(
    # El tratamiento depende de ambas covariables
    logit_d = 0.8 * x1 + 0.6 * x2,
    ps      = plogis(logit_d),
    d       = rbinom(n_demo, 1, ps),
    # Quintil del PS verdadero
    quintil = ntile(ps, 5)
  )
```

En la muestra completa, los grupos están desbalanceados: los tratados tienen valores más altos de $X_1$ y $X_2$.

```{r}
#| label: desbalance-demo
demo |>
  group_by(d) |>
  summarise(
    media_x1 = mean(x1) |> round(2),
    media_x2 = mean(x2) |> round(2)
  )
```

Ahora miramos lo que pasa dentro de cada quintil del PS. Si el Lema 1 está en lo correcto, la diferencia en $X_1$ y $X_2$ entre tratados y controles debería desaparecer.

```{r}
#| label: fig-balanceo-demo
#| fig-cap: "Diferencia en $X_1$ entre tratados y controles, antes del ajuste y dentro de cada quintil del PS. Dentro de cada quintil, el PS igualó los grupos aunque $X_1$ no apareciera explícitamente."
#| code-fold: true
#| code-summary: "Ver el código"

# Diferencia global
dif_global <- demo |>
  group_by(d) |>
  summarise(media_x1 = mean(x1)) |>
  summarise(dif = diff(media_x1)) |>
  pull(dif)

# Diferencia dentro de cada quintil
difs_quintil <- demo |>
  group_by(quintil, d) |>
  summarise(media_x1 = mean(x1), .groups = "drop") |>
  pivot_wider(names_from = d, values_from = media_x1,
              names_prefix = "d") |>
  mutate(dif = d1 - d0)

bind_rows(
  tibble(grupo = "Sin ajuste", quintil = NA, dif = dif_global),
  difs_quintil |> transmute(grupo = paste0("Quintil ", quintil), dif)
) |>
  mutate(grupo = fct_inorder(grupo)) |>
  ggplot(aes(x = grupo, y = dif,
             fill = grupo == "Sin ajuste")) +
  geom_col(show.legend = FALSE, alpha = 0.85) +
  geom_hline(yintercept = 0, linetype = "dashed") +
  scale_fill_manual(values = c("#1B9E77", "#D95F02")) +
  labs(x = NULL, y = "Diferencia media de X₁ (tratados − controles)") +
  theme_minimal() +
  theme(axis.text.x = element_text(angle = 15, hjust = 1))
```

Sin ajuste, los tratados tienen un $X_1$ mucho más alto que los controles. Dentro de cada quintil del PS, la diferencia colapsa a cero. Es el Lema 1 en acción: el PS igualó los grupos en $X_1$ sin que $X_1$ apareciera explícitamente en ningún paso del ajuste.

::: {.callout-warning}
## Lo que el *propensity score* no es

El teorema dice *"si vale CIA dado X, entonces..."*. Es un condicional. Si hay un confusor no medido, el PS calculado con las $X$ observadas no lo arregla. El PS es una herramienta de dimensionalidad y eficiencia, no de identificación causal. La CIA la traen los datos y el diseño del estudio, no el método estadístico.
:::

### 6.4.3 Un ejemplo: rehabilitación post-ACV

Para ver el PS en acción, necesitamos datos con un problema de confusión real. Vamos a simular un estudio observacional sobre rehabilitación post-ACV.

La pregunta: ¿un programa de rehabilitación intensiva mejora la recuperación funcional a 6 meses en pacientes post-ACV? El *outcome* es el cambio en el índice de Barthel (escala de funcionalidad: 0-100). Los tres confusores son edad, severidad neurológica (NIHSS basal) y número de comorbilidades.

El problema clínico que genera la confusión es conocido: los pacientes más severos tienden a derivarse más a rehabilitación intensiva. Pero los más severos también recuperan menos, hagan lo que hagan. Sin ajuste, eso tapa el efecto real del tratamiento.

```{r}
#| label: sim-acv
#| code-fold: true
#| code-summary: "Ver el código de simulación"

library(tidyverse)

set.seed(42)
n <- 4000

datos <- tibble(
  # Covariables (confusores)
  edad        = rnorm(n, mean = 65, sd = 10),
  severidad   = rnorm(n, mean = 8,  sd = 4) |> pmax(0),   # NIHSS: no negativo
  comorbilidad = rpois(n, lambda = 3)
) |>
  mutate(
    # Probabilidad de tratamiento: los más severos van más a rehab intensiva
    logit_ps    = -2 + 0.042 * edad + 0.213 * severidad + 0.186 * comorbilidad,
    ps_verdadero = plogis(logit_ps),
    tratamiento = rbinom(n, 1, ps_verdadero),
    # Outcomes potenciales: y0 cae con severidad y edad; efecto causal = 8 para todos
    y0 = 20 + 0.3 * (80 - edad) - 1.5 * severidad + rnorm(n, sd = 5),
    y1 = y0 + 8,
    # Outcome observado
    mejora = if_else(tratamiento == 1, y1, y0)
  )
```

Miremos cómo arrancan los grupos antes de cualquier ajuste:

```{r}
#| label: tabla-desbalance
#| code-fold: true
#| code-summary: "Ver el código"

datos |>
  group_by(tratamiento) |>
  summarise(
    n              = n(),
    edad_media     = mean(edad)        |> round(1),
    severidad_media = mean(severidad)  |> round(1),
    comorbilidad_media = mean(comorbilidad) |> round(1)
  ) |>
  mutate(tratamiento = if_else(tratamiento == 1,
                               "Rehab intensiva", "Rehab estándar")) |>
  rename(Grupo = tratamiento,
         `n` = n,
         `Edad (años)` = edad_media,
         `Severidad (NIHSS)` = severidad_media,
         `Comorbilidad` = comorbilidad_media) |>
  gt::gt() |>
  gt::tab_header(
    title = "Características basales por grupo de tratamiento"
  )
```

Los grupos no son comparables: los tratados son más viejos, más severos y con más comorbilidades. ¿Qué dirá la diferencia cruda de medias?

```{r}
#| label: sdo
SDO <- mean(datos$mejora[datos$tratamiento == 1]) -
       mean(datos$mejora[datos$tratamiento == 0])

cat("SDO =", round(SDO, 2), "puntos de Barthel\n")
```

El SDO ronda $+0.04$: casi cero. Como el estudio es simulado, podemos espiar la verdad: el ATE real es $+8$ puntos (lo fijamos nosotros al generar los datos), y el sesgo de selección es de casi $-8$ puntos. El efecto verdadero quedó perfectamente tapado.

Descompongámoslo:

```{r}
#| label: descomposicion
#| code-fold: true
#| code-summary: "Ver el código"

ATE_real    <- mean(datos$y1 - datos$y0)
sesgo       <- SDO - ATE_real

cat("ATE real =", round(ATE_real, 2), "\n")
cat("SDO observado =", round(SDO, 2), "\n")
cat("Sesgo de selección =", round(sesgo, 2), "\n")
```

### 6.4.4 Estimando $e(X)$

El *propensity score* verdadero no lo conocemos — lo tenemos que estimar. Lo habitual es ajustar una **regresión logística** de $D$ sobre $X$:

```{r}
#| label: modelo-ps

# Modelamos la probabilidad de tratamiento dado X
modelo_ps <- glm(tratamiento ~ edad + severidad + comorbilidad,
                 data   = datos,
                 family = binomial)

# El PS estimado es la probabilidad predicha para cada paciente
datos <- datos |>
  mutate(ps = predict(modelo_ps, type = "response"))
```

Los coeficientes (en log-odds) confirman la confusión por indicación: severidad y comorbilidad empujan con fuerza la probabilidad de ir a rehab intensiva. Con el PS calculado, ya podemos mirar el solapamiento entre grupos.

```{r}
#| label: fig-solapamiento
#| fig-cap: "Distribución del *propensity score* en tratados y controles. El solapamiento es condición necesaria para cualquier ajuste."
#| code-fold: true
#| code-summary: "Ver el código"

datos |>
  mutate(Grupo = if_else(tratamiento == 1, "Rehab intensiva", "Rehab estándar")) |>
  ggplot(aes(x = ps, fill = Grupo, color = Grupo)) +
  geom_density(alpha = 0.4) +
  scale_fill_brewer(palette  = "Dark2") +
  scale_color_brewer(palette = "Dark2") +
  labs(x = "Propensity score estimado e(X)",
       y = "Densidad",
       fill = NULL, color = NULL) +
  theme_minimal() +
  theme(legend.position = "top")
```

Hay tratados y controles a lo largo de casi todo el rango de $e(X)$: buena señal de solapamiento. Si hubiera regiones donde solo aparece un grupo, tendríamos un problema de positividad y ningún método de ajuste podría salvarnos.

::: {.callout-note}
## Positividad (*overlap*)

El supuesto de positividad exige que $0 < e(X) < 1$ para todo valor de $X$. En cada región del espacio de covariables tiene que haber tanto tratados como controles. Sin solapamiento no hay contrafactual: no hay con quién comparar.
:::

### 6.4.5 Tres formas de usar el PS

Con el *propensity score* en mano, hay tres formas principales de usarlo para estimar un efecto causal: *matching*, estratificación e IPTW. Hay una cuarta — meter $e(X)$ como covariable en una regresión — que mencionamos al final.

#### *Matching* sobre el PS

La lógica es la misma que en la sección 6.2, pero ahora matcheamos en una sola dimensión en lugar de en $K$. Para cada unidad tratada, buscamos el control con el $e(X)$ más cercano y comparamos sus *outcomes*.

```{r}
#| label: ps-matching
#| message: false

library(MatchIt)

# Matching más cercano sobre el PS, con reposición
match_ps <- matchit(tratamiento ~ edad + severidad + comorbilidad,
                    data     = datos,
                    method   = "nearest",
                    distance = "glm",   # usa el PS logístico
                    replace  = TRUE)

datos_matcheados <- match.data(match_ps)

att_psm <- lm(mejora ~ tratamiento + edad + severidad + comorbilidad,
              data    = datos_matcheados,
              weights = weights)

coef(att_psm)["tratamiento"] |> round(2)
```

Como matcheamos cada tratado con un control, lo que estimamos es el ATT —el efecto del tratamiento en los que efectivamente fueron tratados, no en toda la población.

El resultado ronda $+8.2$: recuperamos el efecto que el SDO había hecho desaparecer. Y el trade-off entre `replace = TRUE` y `replace = FALSE` que vimos en la sección 6.2 aplica aquí igual: sin reposición, los tratados con PS alto no encuentran buenos controles y el estimador se sesga. Con datos mal solapados, conviene siempre usar reposición.

#### Estratificación por quintiles del PS

Una alternativa al *matching* es dividir la muestra en estratos según el PS y calcular el SDO dentro de cada uno. Es la misma idea de la sección 6.1, pero los estratos ya no son celdas de $X$ — son quintiles de $e(X)$.

```{r}
#| label: estratificacion

# Dividimos en quintiles del PS
datos <- datos |>
  mutate(estrato = ntile(ps, 5))

# SDO dentro de cada quintil
estratos <- datos |>
  group_by(estrato) |>
  summarise(
    sdo_k   = mean(mejora[tratamiento == 1]) - mean(mejora[tratamiento == 0]),
    n_k     = n(),
    n_trat  = sum(tratamiento)
  )

# ATE: cada estrato pesa por su tamaño
ate_estratificado <- weighted.mean(estratos$sdo_k, estratos$n_k)

cat("ATE estratificado =", round(ate_estratificado, 2), "\n")
```

El resultado ronda $+7.4$: vuelve a rondar el efecto real. Con cinco estratos queda un resto de sesgo porque dentro de cada quintil todavía hay variación en $e(X)$. Con más estratos ese sesgo cae, pero también la muestra dentro de cada celda.

```{r}
#| label: fig-estratos
#| fig-cap: "SDO por quintil de *propensity score*. Dentro de cada estrato los grupos son más comparables que en la muestra completa."
#| code-fold: true
#| code-summary: "Ver el código"

estratos |>
  mutate(estrato = factor(estrato)) |>
  ggplot(aes(x = estrato, y = sdo_k)) +
  geom_col(fill = "#1B9E77", alpha = 0.8) +
  geom_hline(yintercept = 8, linetype = "dashed", color = "gray40") +
  annotate("text", x = 5.4, y = 8.2, label = "ATE real = 8",
           color = "gray40", size = 3.5, hjust = 1) +
  labs(x = "Quintil del propensity score",
       y = "SDO del estrato") +
  theme_minimal()
```
#### IPTW: ponderación por el inverso de la probabilidad de tratamiento

*Matching* y estratificación descartan o agrupan unidades. El **IPTW** (*Inverse Probability of Treatment Weighting*) usa todas las unidades, pero le asigna a cada una un peso que depende de qué tan "rara" fue su asignación al tratamiento que efectivamente recibió:

$$w_i = \frac{1}{P(D_i = d_i \mid X_i)}$$

Para las unidades tratadas, $w = 1/e(X)$; para las controles, $w = 1/(1-e(X))$. El resultado es una **pseudopoblación** donde el tratamiento ya no depende de $X$. En esa pseudopoblación, la diferencia de medias ponderada estima el ATE.

¿Por qué el inverso? Un paciente tratado con $e(X)$ muy bajo era raro que lo trataran. Ese paciente representa a muchos similares que *no* recibieron tratamiento, así que hay que darle más peso. Uno con $e(X)$ alto era casi seguro que lo trataban, así que pesa poco. Cada unidad se hace cargo de representar a sus semejantes del grupo opuesto — y así se reconstruye la población completa.

```{r}
#| label: iptw

# Pesos para el ATE
datos <- datos |>
  mutate(
    w_ate = if_else(tratamiento == 1, 1 / ps, 1 / (1 - ps))
  )

ate_iptw <-
  weighted.mean(datos$mejora[datos$tratamiento == 1],
                datos$w_ate[datos$tratamiento == 1]) -
  weighted.mean(datos$mejora[datos$tratamiento == 0],
                datos$w_ate[datos$tratamiento == 0])

cat("IPTW (ATE) =", round(ate_iptw, 2), "\n")
```

El resultado ronda $+8.2$: prácticamente el ATE real.

::: {.callout-note}
## Estimador de Hájek vs. Horvitz-Thompson

Hay dos variantes del estimador ponderado. El estimador de **Horvitz-Thompson** divide por $n$; el de **Hájek** (normalizado) divide por la suma de los pesos. El de Hájek es más estable con pesos extremos y es el que usa `weighted.mean()` — es el que preferimos.
:::

**El talón de Aquiles: pesos extremos.** Si $e(X) \approx 0$ para un tratado (o $e(X) \approx 1$ para un control), el peso $1/e(X)$ explota. Una sola unidad puede dominar la estimación entera y la varianza se dispara.

```{r}
#| label: pesos-extremos

cat("Peso máximo:", round(max(datos$w_ate), 1), "\n")
cat("Unidades con peso > 10:", sum(datos$w_ate > 10), "\n")
cat("Tamaño de muestra efectivo:",
    round(sum(datos$w_ate)^2 / sum(datos$w_ate^2)), "de", n, "\n")
```

Una forma de mitigar esto sin descartar unidades son los **pesos estabilizados**: reemplazamos el numerador $1$ por la probabilidad marginal de tratamiento.

$$w_i^{\text{estab}} = \frac{P(D = d_i)}{P(D = d_i \mid X_i)}$$

```{r}
#| label: pesos-estabilizados

p_trat <- mean(datos$tratamiento)

datos <- datos |>
  mutate(
    w_ate_estab = if_else(tratamiento == 1,
                          p_trat       / ps,
                          (1 - p_trat) / (1 - ps))
  )

ate_iptw_estab <-
  weighted.mean(datos$mejora[datos$tratamiento == 1],
                datos$w_ate_estab[datos$tratamiento == 1]) -
  weighted.mean(datos$mejora[datos$tratamiento == 0],
                datos$w_ate_estab[datos$tratamiento == 0])

cat("Rango de pesos sin estabilizar: [",
    round(min(datos$w_ate), 1), ",",
    round(max(datos$w_ate), 1), "]\n")
cat("Rango de pesos estabilizados:   [",
    round(min(datos$w_ate_estab), 1), ",",
    round(max(datos$w_ate_estab), 1), "]\n")
cat("IPTW estabilizado (ATE) =", round(ate_iptw_estab, 2), "\n")
```

Con el estimador de Hájek (normalizado), estabilizar los pesos reduce el rango sin cambiar el punto estimado — baja la varianza, no toca el sesgo.

Otra opción es **truncar** los pesos extremos en algún percentil (por ejemplo, el p99). Esto reduce la varianza pero introduce sesgo: no es gratis. Usala cuando los pesos extremos vienen de una mala positividad real, no por costumbre. Un peso enorme es el dato avisándote que en esa región del espacio de covariables no tenés con quién comparar.^[Para una discusión detallada de la estabilización y el truncado, ver el Capítulo 5 del Mixtape de Cunningham [-@cunningham2021causal].]

**ATE vs. ATT.** Los pesos anteriores estiman el ATE. Para el ATT usamos pesos distintos: los tratados pesan $1$ (se quedan como están) y los controles pesan $e(X)/(1-e(X))$.

```{r}
#| label: att-iptw

datos <- datos |>
  mutate(
    w_att = if_else(tratamiento == 1, 1, ps / (1 - ps))
  )

att_iptw <-
  weighted.mean(datos$mejora[datos$tratamiento == 1],
                datos$w_att[datos$tratamiento == 1]) -
  weighted.mean(datos$mejora[datos$tratamiento == 0],
                datos$w_att[datos$tratamiento == 0])

cat("IPTW (ATT) =", round(att_iptw, 2), "\n")
```

En este ejemplo con efectos constantes ATE y ATT coinciden. Con efectos heterogéneos (cuando el tratamiento beneficia más a ciertos subgrupos) pueden diferir sustancialmente, y hay que decidir de antemano qué se quiere estimar.

#### El PS como covariable en regresión

Hay una cuarta opción: meter $e(X)$ directamente como regresor.

```{r}
#| label: ps-regresion
#| eval: false

lm(mejora ~ tratamiento + ps, data = datos)
```

Es lo más rápido... pero lo menos transparente. Asume una forma funcional para cómo $e(X)$ entra en el *outcome*. No muestra el balance: no sabés sobre qué unidades estás comparando realmente. Preferimos *matching*, estratificación e IPTW porque son explícitos sobre qué se compara con qué. La transparencia vale.

### 6.4.6 Chequeando el balance: el *love plot*

Con cualquiera de los tres métodos, antes de creerle al estimador hay que verificar que el ajuste haya funcionado. La regla de oro: **no se evalúa un método mirando el resultado — se evalúa mirando si balanceó las covariables**.

La métrica estándar es la diferencia de medias estandarizada (**SMD**):

$$\text{SMD} = \frac{\bar{X}_{\text{tratados}} - \bar{X}_{\text{controles}}}{\text{SD combinada}}$$

La regla de pulgar habitual: $|\text{SMD}| < 0.1$ indica una covariable balanceada. El **love plot** grafica el SMD de cada covariable antes y después del ajuste — de un vistazo vemos si el método hizo su trabajo.

```{r}
#| label: fig-loveplot
#| fig-cap: "Love plot: diferencia de medias estandarizada (SMD) antes y después del ajuste por IPTW. Las covariables con |SMD| < 0.1 están balanceadas."
#| code-fold: true
#| code-summary: "Ver el código"

library(cobalt)

# love.plot acepta el objeto weightit o los pesos directamente
W <- WeightIt::weightit(
  tratamiento ~ edad + severidad + comorbilidad,
  data      = datos,
  method    = "glm",
  estimand  = "ATE"
)

love.plot(W,
          binary    = "std",
          thresholds = c(m = 0.1),
          abs       = TRUE,
          colors    = c("#D95F02", "#1B9E77"),
          shapes    = c("circle", "triangle"),
          size      = 3) +
  labs(title  = NULL,
       x      = "Diferencia de medias estandarizada (SMD)",
       color  = NULL,
       shape  = NULL) +
  theme_minimal() +
  theme(legend.position = "top")
```

La severidad pasó de un desbalance grande (SMD ≈ 0.86) a prácticamente cero tras el ajuste por IPTW. El love plot es la firma visual de que el *propensity score* hizo lo que tenía que hacer.

### 6.4.7 Lo que el PS no puede hacer

El *propensity score* es una herramienta poderosa, pero tiene un límite que no negocia: depende completamente de la CIA. Si hay un confusor que no mediste — un factor que afecta tanto quién recibe el tratamiento como el *outcome*, y que no está en tu $X$ — el PS calculado con lo que tenés no lo arregla. Simplemente no lo ve.

La CIA no la crea el método estadístico. La trae el diseño del estudio y el conocimiento del dominio: el DAG que dibujaste en el Capítulo 4, los confusores que decidiste medir, las puertas traseras que lograste cerrar. El PS es una herramienta de dimensionalidad y de eficiencia estadística; la identificación causal es tu responsabilidad antes de llegar a la computadora.

Dicho esto, cuando las covariables observadas son suficientes para la CIA — y eso lo decidís vos con tu conocimiento del problema —, el *propensity score* te da tres formas distintas de llegar al mismo lugar: *matching*, estratificación e IPTW. Cada una con sus ventajas: el *matching* es intuitivo y no extrapola; la estratificación es transparente sobre en qué región del PS estás estimando; el IPTW usa toda la muestra y es el más eficiente cuando los pesos son razonables.