# Creación de gráficos



Antes de empezar a graficar es importante que todas nuestras variables tengan su correcta **definición de clase** (Si no recuerdan/saben que es esto visiten el capítulo 3.3.2). No todas las variables se pueden graficar de la misma manera y R necesita saber de que se trata



En esta sección vamos a abordar herramientas para la creación de gráficos en dos secciones:

* **Gráficos del paquete básico de R**: sencillos, rápidos, muy limitados. _Sirven para "ver" que estamos haciendo y por donde va la cosa_

* **Gráficos del paquete ggplot2**: más complicados pero de altísima calidad. Flexibles (se puede hacer casi cualquier cosa), llevan tiempo. _Sirven para crear el gráfico final para publicar_



## Gráficos base de R

Como decíamos antes, estos gráficos nos permiten estudiar los datos sobre la marcha, carecen de sofisticación, pero no están pensados para ellos.
La idea es que podamos explorar nuestra estadística de una forma sencilla (gráficos que probablemente no van a ir a otro lado que nuestra computadora) mientras trabajamos.

Vamos a ver los más famosos, vamos a trabajar con los datos de gapminder y de iris así que carguemoslos (sino lo hicimos antes ya)


```{r}
library("gapminder")

data<-gapminder

flores<-iris
```

Algunas aclaraciones que son importantes:

* El paquete base tiene una sintaxis muy simple, multilínea (quizas la unica multilíea de todo el lenguaje). esto quiere decir que si escribimos dos graficos en dos lineas consecutivas los pega (sin necesidad de un conector como el %>%)

* R no tiene gráficos de tortas (básicamente porque no tienen una buena relación con la gente que hace estadística)

* En la sintaxis simple de base, nuestra amiga la virgulilla significa **en función de**



### plot()

La función plot es la más simple de todas, sirve para graficar la relación entre dos variables, lo usamos para generar gráficos de dispersión simples.

Por ejemplo:

```{r}
plot(flores$Sepal.Length ~ flores$Sepal.Width)
```
Como ven podemos escribir esto realmente en muy pocas palabras. En este caso al escribir _flores$Sepal.Length ~ flores$Sepal.Width_ le indicamos Length **en función** de Width, y por eso lo puso en la y. Porque en los gráficos cartesianos y **es función** de x 


Siempre podemos ajustar algunos parámetros de esta función para hacer "más lindo" al gráfico. Veamos algunas en un simple ejemplo. 


Veamos algunos ajustes: 

* El parametro _main_: para poner el título

* Los parámetros _xlab_ e _ylab_: permiten cambiar los títulos de los ejes

* pch sirve para seleccionar el tipo de símbolo de punto

```{r}
plot(flores$Sepal.Length ~ flores$Sepal.Width, main="Ratio Sepal/Length", xlab="Width", ylab="Length", pch="*")
```
Veamos algunos parámetros más:

* El parámetro _cex_: permite cambiar el tamaño del punto

* El parametro _col_: permite crear una paleta

* Una variable entre corchetes después de _col_ permite asignarle los colores a las variable


```{r}
plot(flores$Sepal.Length ~ flores$Sepal.Width, main="Ratio Sepal/Length", xlab="Width", ylab="Length", pch="*", cex=2,col=c("blue", "green", "red")[flores$Species])
```

><i class="fa fa-paperclip" aria-hidden="true"></i> **Aclaración**: si bien se puede "tunear" estos gráficos, no conviene. Es un proceso engorroso con malos resultados. Tenemos otro paquete para producir gráficos "para publicar". Estos gráficos no estan pensados para ser lindos, sino rápidos. Si perdemos tiempo no sirve




### Histograma y boxplot


Muchas de las características de los histogramas y los diagramas de caja las vimos en el capítulo anterior (en la sección de parametricidad), así que abordaremos esto en forma muy sencilla


```{r}
hist(flores$Sepal.Width, 
 prob = TRUE)
lines(density(flores$Sepal.Width)) ##Acá vemos como funciona el multilínea
```
En el caso de boxplot podemos graficar una sola variable (como vimos en el capítulo anterior)

```{r}
boxplot(flores$Sepal.Width)
```

O dividirlo por una categórica en grupos

```{r}
boxplot(flores$Sepal.Width~flores$Species)
```
De nuevo aquí usamos la virguilla para pedirle que grafique en función de qué.

Estos gráficos son muy útiles para explorar por ejemplo la normalidad y seguir trabajando



## Ggplot2

Este paquete es uno de los más utilizados de R. Uno de los aspectos más remarcables es que este paquete plantea una _sintaxis_ particular que es reproducida por muchos otros paquetes. 

Hay dos grandes sistemas de sintaxis que son muy útiles de aprender, la _sintaxis dplyr_ para manipular variables y la _sintaxis ggplot_ para hacer gráficos

Veamos en que consiste esta sintaxis ggplot

### Sintaxis ggplot

La sintaxis ggplot se resume en 4 aspectos escenciales:

* Una estructura de **mapeo estético** en donde le decimos a R, donde estan los datos y donde ponerlos (que va en el eje de las x, en el eje de las y, que variable es el color)

* Una **geometría** que define el tipo de gráfico a utilizar

* Múltiples **funciones de ajustes** para controlar titulos, paletas de colores, estilos de la grilla, etc. 

* Un **sistema de capas**, que permite superponer distintas geometrías en el orden que deseemos

Veamos como funciona en esta sintaxis de un boxplot

```{r, message=FALSE}
library(ggplot2)

ggplot(flores, aes(y=Sepal.Width, x=Species, fill=Species))+
  geom_boxplot()
```

Analicemos lo que escribimos con la idea mental de los componentes de la sintaxis:

En la primera línea nos encontramos con esto:

>ggplot(flores, aes(y=Sepal.Width, x=Species, fill=Species))+

Esta estructura es el **mapeo estético**:

* El primer argumento es de donde surgen los datos (el dataset)

* El segundo argumento es la estética, aquí: 1) Asignamos la variable a y 2) Asignamos la variable a x 3) y asignamos la variable al color

* esta línea debe terminar con un **+**, esto le dice a R que hay una línea siguiente (una capa más)

La segunda línea es:

>geom_boxplot()

que asigna que geometría le vamos a pedir



#### Recapitulemos

Vimos que para crear un boxplor en R básico debo escribir esto:

> boxplot(Sepal.Width ~ Species)

y para hacerlo en ggplot:


>_ggplot(flores, aes(y=Sepal.Width, x=Species, fill=Species))+
>  geom_boxplot()


¿Qué sentido tiene utilizar una función más compleja para obtener el mismo gráfico? La respuesta corta es niguno. La respuesta larga es otra pregunta: ¿para qué queremos el gráfico?. Si queremos un gráfico para ver como son los datos, no es ggplot lo que necesitamos. En las secciones que siguen vamos a ver como ggplot nos sirve para crear "el gráfico" para publicar.



### El mapeo estético

El mapeo estético como habíamos visto en la sección anterior es asignar una variable a una característica visual del gráfico, las posibilidades:

* asignar un valor a la posicion en el eje x o en el y

* asignar una variable al color (color)

* asignar una variable al relleno de geometrías sólidas (fill)

* asignar una variable a un tipo de forma (shape)

* asignar una variable a un tamaño (size)


***Importante***

El mapeo estético **necesita**  que todas nuestras variables tengan su correcta **definición de clase** Esta es la principal fuente de error en los gráficos ggplot



Veamos algunos ejemplos de mapeos esteticos en un _gráfico de dispersión_


```{r}

ggplot(flores, aes(x=Sepal.Length, y=Sepal.Width, color=Species))+
  geom_point()
```

Dentro del mapeo entonces: 1) asignamos el largo a la "x" 2) el ancho a las "y" y 3) la especie al color

```{r}

ggplot(flores, aes(x=Sepal.Length, y=Sepal.Width, shape=Species))+
  geom_point()
```
Dentro del mapeo entonces: 1) asignamos el largo a la "x" 2) el ancho a las "y" y 3) la especie al tipo de forma de punto.


Incluso podemos asignar varios atributos esteticos a la misma variable, como aquí:

```{r}

ggplot(flores, aes(x=Sepal.Length, y=Sepal.Width, color=Species, shape=Species))+
  geom_point()
```


En este caso : 1) asignamos el largo a la "x" 2) el ancho a las "y"  3) la especie al tipo de forma de punto y 4) el color a la especie


Veamos que pasa si en lugar de una variable categórica como atributo del color ponemos una continua

```{r}

ggplot(flores, aes(x=Sepal.Length, y=Sepal.Width, color=Petal.Width))+
  geom_point()
```

En este caso, asignamos una variable que R sabe es una continua a un color. Al graficar una continua R sabe que los valores no son bloques independientes entre sí (como en una paleta de colores) sino que hay infinitos valores entre uno y otro. para graficar este suceso recurre a mostrar una graduación de un sólo color, un proceso que se conoce como **escalar** la variable (porque la puso en una escala de azules). Para que ocurra esto es muy, muy, muy importante que las variables tengan asignada la clase que les corresponde.

Veamos que pasa si le "pifeamos" en eso:

```{r}
flores$Petal.Width<-as.factor(flores$Petal.Width) # esta linea es para definir mal el tipo de variable (un error, a propósito)

ggplot(flores, aes(x=Sepal.Length, y=Sepal.Width, color=Petal.Width))+
  geom_point()


flores$Petal.Width<-as.numeric(flores$Petal.Width) # para reparar el error y seguir trabajando
```

Creamos un desastre en donde asigno un color independiente a cada valor que adoptó la variable (esto puede llevar a crear miles de colores así que mucho cuidado)

### Las geometrías

Después de la definición de las variables a sus condiciones (la que llamamos anteriormente _mapeo estético_) debemos indicarle el tipo de gráfico que queremos que sea creado, estos gráficos se denominan geometrías y son básicamente los siguientes:


* **geom_point()** produce un gráfico de dispersión o _scatter plot_

* **geom_boxplot()** produce un gráfico de caja y bigotes (o _box-p) para resumir la distribución de un conjunto de puntos.

* **geom_histogram()** y **geom_freqpoly()** sirven àra crear gráficos de frecuencia e histogramas, resumen la distribución de variables continuas.

* **geom_bar()** crea gráficos de barra utilizadps para resumir la distribución de las variables categóricas.

*  **geom_path()** y **geom_line()** dibujan líneas entre los puntos de datos. Un gráfico de líneas está limitado a producir líneas que van de izquierda a derecha, mientras que los caminos ( _geom_path_) pueden ir en cualquier dirección. Las líneas se utilizan normalmente para explorar cómo cambian las cosas con el tiempo.

* **geom_smooth()**: ajusta una línea a los datos y muestra tanto el ajuste como su error estándar (en términos de un intervalo de confianza).


### Capas

Una de las cosas más interesantes con respecto a ggplot es que es posible _apilar geometrías_ e incluso modificar la estética de cada una, veamoslo con un ejemplo:


Vamos a crear un gráfico de dispersión como el anterior

```{r}
ggplot(flores, aes(x=Sepal.Length, y=Sepal.Width))+
  geom_point()
```

Imaginemos que queremos producir una línea que implique un ajuste "lineal" a estos datos, deberíamos _apilar_ otra geometría


```{r}
ggplot(flores, aes(x=Sepal.Length, y=Sepal.Width))+
  geom_point()+
  geom_smooth(method = "lm") #este parámetro es para que el método de ajuste sea lineal
```
Veamos ahora dos gráficos y sus diferencias:

El primero:

```{r}
ggplot(flores, aes(x=Sepal.Length, y=Sepal.Width, color=Species))+
  geom_point()+
  geom_smooth(method = "lm") #este parámetro es para que el método de ajuste sea lineal
```
El segundo:

```{r}
ggplot(flores, aes(x=Sepal.Length, y=Sepal.Width))+
  geom_point(aes(color=Species))+
  geom_smooth(method = "lm") #este parámetro es para que el método de ajuste sea lineal
```

¿Por qué son diferentes?:

Prestemos mucha atención al mapeo estético, en el primero: el color está asignado junto con la estética **global** del gráfico (en la primera línea), mientras que en el segundo el mapeo estético está como un argumento de _geom_point_ afectando sólo a esa capa.



Algunos conceptos importantes con respecto al trabajo de capas:

1. El mapeo estético puede afectar a una o más capas depende en donde decidamos incorporarlo

2. El orden de las líneas determina el orden en que se superponen, miremos estos dos gráficos:

```{r}
ggplot(flores, aes(y=Sepal.Width, x=Species, fill=Species))+
  geom_boxplot()+
  geom_point()
```

```{r}
ggplot(flores, aes(y=Sepal.Width, x=Species, fill=Species))+
  geom_point()+
  geom_boxplot()
```   


Un gráfico _cubre_ al otro en el sentido en que las capas se superponen, tener siempre en cuenta esto a la hora de graficar.

## <i class="fa fa-wrench" aria-hidden="true"></i> Ejercicios:


Para estos ejercicios vamos a trabajar con otro dataset "ChickWeight", incluído en un paquete que se llama "datasets".

"ChickWeight" es una base de datos con 578 registros sobre el efecto de 4 tipos de dietas distintas (la variable "Diet") sobre el peso ("weigth") de pollitos de distintas edades, reportadas en días (la variable "Time")

Nuestro ejercicio consiste en:

1. Instalar el paquete "datasets" (si no lo han hecho ya)

2. Activar el paquete

3. Asignar la base de datos "cars" al objeto data 

Y realizar los siguientes gráficos: 

4. Un gráfico rápido mostrando el peso de los pollitos en función de su edad

5. Un gráfico de cajas con el peso de los pollitos por dietas (rápido o no, ustedes deciden)

6. Un gráfico de dispersión con el peso y la edad de los pollitos, coloreados por dieta

7. Un gráfico de dispersión con el peso y la edad de los pollitos, coloreados por dieta, con una línea de ajuste lineal por cada dieta


8. Un gráfico de dispersión con el peso y la edad de los pollitos, coloreados por dieta, con una línea de ajuste lineal para todos los pollitos en común

A trabajar

## <i class="fa fa-cog" aria-hidden="true"></i> Respuestas:

Si son tan vagos de haber llegado a está sección sin hacer por su propia mano los ejercicios, acá están las respuestas pero recuerden "NO PAIN NO GAIN"


```{r}

# los puntos 1 a 3
library(datasets)

data<-ChickWeight

# Un gráfico rápido mostrando el peso de los pollitos en función de su edad

plot(data$weight~data$Time)


# Un gráfico de cajas con el peso de los pollitos por dietas (yo decidí un ggplot porque estoy obsesionado con el pero quizás un gráfico rápido hubiera sido mejor)

library(ggplot2)
ggplot(data, aes(X=Diet, y=weight))+
  geom_boxplot()

# Un gráfico de dispersión con el peso y la edad de los pollitos, coloreados por dieta
ggplot(data, aes(x=Time, y=weight, color=Diet))+
  geom_point()

# Un gráfico de dispersión con el peso y la edad de los pollitos, coloreados por dieta, con una línea de ajuste lineal por cada dieta
ggplot(data, aes(x=Time, y=weight, color=Diet))+
  geom_point()+
  geom_smooth(method="lm")

#  Un gráfico de dispersión con el peso y la edad de los pollitos, coloreados por dieta, con una línea de ajuste lineal para todos los pollitos en común
ggplot(data, aes(x=Time, y=weight))+
  geom_point(aes(color=Diet))+
  geom_smooth(method="lm")

```

¿Qué piensan, son las dietas efectivas para subir el peso de los pollitos?, o los pollitos suben de peso sólo por crecer.


Bueno tranquilos que hay que "testear" estas hipótesis... y vamos a hacerlas en los próximos capítulos
